【裁判字號】    89,家上,135
【裁判日期】    890905
【裁判案由】    確認收養關係存在
【裁判全文】
臺灣高等法院民事判決                  八十九年度家上字第一三五號
      上  訴  人  丁○○
                  甲○○
                  乙○○
                  丙○○
      共      同
      訴訟代理人  陳錦隆律師
      被上訴人    戊○○
      訴訟代理人  黃秀珠律師
右當事人間請求確認收養關係存在事件，上訴人對於中華民國八十九年四月十七日臺
灣臺北地方法院八十八年度親字第四一號第一審判決提起上訴，本院判決如左：
    主    文
原判決廢棄。
被上訴人在第一審之訴駁回。
第一、二審訴訟費用由被上訴人負擔。
    事    實
甲、上訴人方面：
壹、聲明：如主文所示
貳、陳述：除與原判決記載相同者外，補稱略以：
一、原判決認定被上訴人有提起本件確認之訴之法律上利益云云，顯有適用法律錯誤
    之違法：
(一)、按「確認法律關係之訴，非原告有即受確認判決之法律上利益者，不得提起之；
    確認證書真偽或為法律關係基礎事實存否之訴，亦同。前項確認法律關係基礎事
    實存否之訴，以原告不能提起他訴訟者為限」、「按確認之訴，非原告有即受確
    認判決之法律上利益者，不得提起之，此觀民事訴訟法第二百四十七條規定至明
    。是以，生父死亡後，生父之繼承人否認非婚生子女因生父撫育而取得婚生子女
    之身分，旨在否認非婚生子女本此身分而取得之繼承權，該非婚生子女必須以生
    父之繼承人為被告，提起確認其對於生父繼承權存在之訴，始能達此目的，如僅
    提起確認其與已故生父間父子關係存在之訴，尚難認有即受確認判決之法律上利
    益（吳明軒氏著中國民事訴訟法中冊第六三Ｏ頁參看）。本件上訴人在第一審原
    起訴請求確認其與陳金盈間父子關係存在，並確認其就陳金盈之遺產有繼承權存
    在，原審命其補繳裁判費新台幣（下同）伍拾肆萬捌仟貳佰壹拾柒元，上訴人即
    撤回關於確認繼承權存在部分之起訴；在本院繫屬期間，受命法官於第一次準備
    程序，問以提起本件訴訟之目的，上訴人答以：『因被上訴人以繼承人自居』等
    情（本院卷第二十三頁）。由此可知，上訴人提起本件確認父子關係之目的，意
    在以區區數百元之裁判費，取得勝訴判決，俾繼承陳金盈之鉅額遺產，依前揭說
    明，本件上訴人謂其有即受確認判決之法律上利益，即非無疑」，此分別有民事
    訴訟法第二百四十七條第一、二項、本院八十五年家上字第二Ｏ三號判決意旨（
    請見上訴理由狀附件一）可稽。
(二)、經查被上訴人提起本件確認訴訟請求確認者，乃收養法律關係基礎之收養事實之
    存否，自須以不能提起他訴訟者為限方能為之。惟被上訴人對該收養事實之存否
    ，本得按民法第一千一百四十六條之規定提起「繼承回復請求權之訴」，以除去
    其因法律關係存否不明確所致私法上地位受侵害之危險，又被上訴人已於八十九
    年五月十五日向台灣士林地方法院起訴請求塗銷繼承權登記之訴，此有台灣士林
    地方法院八十九年訴字第一九號塗銷繼承權登記等事件民事庭通知書（附件一）
    可據，揆諸前開民事訴訟法及本院判決意旨，則被上訴人提起本件確認訴訟，自
    難謂為合法。原審竟就上開民事訴訟法第二百四十七條第二項所明定「以原告不
    能提其他訴訟為限」之要件恝置不論，遽認其所確認者縱為法律關係基礎事實之
    存否亦得為之云云，已有判決違背法令之違法。
(三)、原審判認：「本件原告以趙筱梅自八十七年四月間逝世近二年，其墓碑未刻有任
    何下款，原告實必須循求法律透過確認身份，以維護養子身份權，並能名正言順
    以趙筱梅之養子祭祀祖先，有提起本件確認之訴之法律上利益」云云，按我國民
    法早已廢止「宗祧繼承制」，僅採取「財產繼承制」，墓碑落款、祭祀祖先，其
    性質應係事實上或思想感情上之利益，而非受法律所保護之法律上利益，原判決
    以此認定被上訴人有即受確認判決之法律上利益云云，顯難辭無違背法令之違法
    。
(四)、又按「核定訴訟標的之價額，以起訴時之交易價額為準，無交易價額者，以原告
    就訴訟標的所有之利益為準」，民事訴訟費用法第四條定有明文。經查原判決既
    認定「原告為被繼承人趙筱梅之養子，則自亦為趙筱梅之繼承人，概括承受趙筱
    梅在財產上及『身分上』之權利義務，是原告主張有即受確認判決法律上之利益
    」云云，顯已認定被上訴人就訴訟標的所有之利益，包括財產上所得繼承遺產之
    利益，竟未命被上訴人依所得繼承遺產之利益繳納裁判費，亦難辭無違誤，併此
    說明。
二、其次，趙筱梅於民國十九年間並無收養被上訴人為嗣子之主客觀理由，被上訴人
    主張被趙筱梅收養為嗣子，顯與常理有悖，應無可採：
(一)、依學者戴炎輝見解：「吾國收養制，其最初之目的完全『為宗』，即欲祖先有所
    血食，不為厲鬼作祟而收養（祭先目的）。因祭祀祖先，唯男子始有此資格，故
    立嗣之重點，在於男子立男子為嗣」（見上證八）；學者陳棋炎亦稱：「立嗣之
    制係宗祧繼承之產物，而宗祧繼承之目的，乃在繼續宗祧，以續煙祀。故唯男子
    無後，始應立嗣」（見原審被證三）；另學者黃宗樂、郭振恭指明：「我國收養
    制度，其最初目的，出於『為宗』，即欲延續宗嗣，使祖先血食（祭祖）不斷。
    因祭祖惟男子有此資格，故立嗣要在男子立男子為嗣」（見原審被證四）。由此
    等見解，足認我國舊律所謂「立嗣」，惟有男子始有資格，並以「無後」為要件
    ，兩者缺一不可。
(二)、本件趙筱梅乃一女子，客觀上本無立嗣資格，又十九年時尚未婚嫁，趙筱梅主觀
    上如何事先得知無後而預立嗣子，被上訴人所謂趙筱梅於十九年收養伊為嗣子，
    顯屬光怪陸離，違反倫常，要為無稽之談。抑有進者，立嗣之目的在於祭祀祖先
    ，已如上述，而依常理，趙筱梅他日結婚勢必從夫，果有收養被上訴人為嗣子，
    被上訴人自應隨之同住夫家，而祭祀夫家之祖先，則趙家血緣仍屬斷絕，根本無
    法獲致為趙家立嗣，以傳宗接代之目的。尤以趙筱梅既身為女子，依當時社會之
    宗祧制度，對趙家本無祭祀或傳繼香火之責，自無收養被上訴人為嗣子之理，由
    此益見被上訴人所謂立嗣之說，洵無足採。
(三)、再查趙筱梅出身望族（高祖漢陽知府，祖父為進士，父則任知縣），處安徽桐城
    之地（明清兩代桐城文風鼎盛，歸有光、方苞、姚鼐、劉大櫆等桐城人，提倡古
    文復興，在中國文學上樹立桐城派），為舊禮教根據地之一，民風極端保守，趙
    筱梅待字閨中即收養被上訴人為嗣子，未免遭人臆測，平添將來婚姻之困擾。又
    查趙筱梅之母親趙陳梅君，依趙筱梅自述：「您老人家出身於桐城詩禮傳家的望
    族，養成傳統婦女的美德．．．父親逝世後，家中內外，事無巨細，均由您老一
    力操持，所以宗族戚友，哪個不是對您這樣一位堅強明智的女性而敬佩萬分，您
    老人家對女兒的教育，從未因父親的去世而溺愛不明」（見上證六），可知趙陳
    梅君知書達禮，夫婿早逝，豈可不為女兒他日之事業婚姻打算，而認可趙筱梅婚
    前收養被上訴人此一不見容於當時社會禮俗之事？足見被上訴人之主張委無可採
    。
(四)、另按胡申生主編「社會風俗三百題」第三Ｏ八頁以下載明：「中國古代社會重視
    宗法，以無後為不孝之最。凡年過四五十，還未有子嗣者，就在同宗親屬中擇一
    輩分相當的人作為自己的兒子，稱『嗣子』」、「在古代擇嗣子有許多禮法上的
    規定．．．立嗣以契約為憑證，如某甲選立某乙為嗣子，經甲與乙的父母並宗族
    商量認可以後，甲立一份書面契約，交給乙，此契約叫『嗣關』，敘明某人以乙
    為嗣子義，並且附加如下的內容，立嗣後復生，其親子與原立之嗣子分產一律平
    等．．．」、「嗣子乙也立書一份，闡明『某繼嗣某』，申明遺產等諸事有權自
    主處理，名曰『付約』」、「契約一經成立，遂發生嗣父嗣子的關係，其他族人
    均不得別生異議」、「此外，另備一書，詳細記錄嗣子之名、出生日期，陳列嗣
    父子之間的權利和義務關係，然後親屬署名，以為憑證，此為『嗣單』，又叫『
    抱約』」（見上證九）。經查本件被上訴人主張之收養關係，未見任何書面如嗣
    關、付約、嗣單或抱約，顯與上開立嗣之禮法規定不符，被上訴人所謂「立嗣」
    之說，應不可採。
三、再其次，被上訴人主張其自幼即由趙筱梅收養為嗣子，與事實顯有未洽，應不足
    採：
(一)、經查被上訴人於起訴狀主張：「原告幼時因家境清苦，生父母無力扶養眾多子女
    ，乃在宗親、族長見證下，於十九年，原告時年五歲，經原告之生父母同意，將
    原告交由趙筱梅（即原告生母趙芸靜之堂妹）收養為嗣子，此後原告即一直與趙
    筱梅及趙筱梅之母陳梅君（即原告之祖母）共同生活」等語；又查被上訴人在原
    審八十八年一月十日所提民事準備書三狀主張：「民國十九年，原告五歲時，由
    生父母趙芸靜、金氏作主，在宗親、族長見證下，由趙筱梅收養為嗣子，由原告
    傳承趙家之香火，當時因趙筱梅未婚，為一家之長，故趙筱梅即要求原告稱其為
    『爸爸』，稱呼趙陳梅君為奶奶（祖母），此後一家三口一直在安徽省合肥縣共
    同生活，趙陳梅君及原告均依靠趙筱梅撫養」云云。
(二)、依趙筱梅所著「清霞散記」序內自稱：「這些文字不求詞章之美，但以盡情吐出
    心中的真實感受」，而對自己生平之記事，從未提及自幼收養被上訴人一事，尤
    以在「清霞散記」內從未稱謂被上訴人為子、嗣子或養子，反而僅稱被上訴人為
    「姪」（被上訴人與趙筱梅為姑姪關係），此有趙筱梅曾在榮總住院十八天，手
    術前記事稱：「病人進入手術室，總是被簇擁著推送進去的，競進侄、內侄谷風
    夫婦及弘義子都是一夜未睡」，而手術後則記載：「這一覺真的醒來時，．．．
    我發覺女兒、侄兒全家（指被上訴人全家）孫兒女以及不少親友和學校部分同仁
    都焦急圍在附近」（下冊一四三頁）、「住進醫院．．．女兒女婿、競進侄、谷
    風侄夫婦晝夜不停的看護以及孫兒女們當然是不必說啦」（下冊一四六頁）（請
    見上證五號）等語可稽。
(三)、再依前揭「清霞散記」所載「回想九一八事變的時候，個人正在北平讀書」（下
    冊十九頁）：「民國二十六年的七月七日盧溝橋掀起全面抗戰．．．這時，我正
    在安慶擔任安徽省立圖書館館長以及職教的職務」（二十頁）、「民國二十六年
    七月七日，日本軍閥假借演習之名，砲擊北平附近的宛平縣．．．這時我離開大
    學校門，從北平回到故鄉不久，已經擔任安徽省立圖書館館長的職務」（下冊三
    十五頁）、「七歲那年我們回到安徽桐城老家．．．稍長，負笈安慶以及北平，
    轉眼學成再回到安慶就業」（下冊一八四頁）、「母親．．．您老人家出身於桐
    城詩禮傳家的望族，養成傳統婦女的美德，又因接受新的教育，更具備了新的知
    識、新的觀念。父親逝世後，家中內外，事無巨細，均由您老一力操持．．．民
    國二十五年雙十二西安事變，．．您老人家立即購買了一掛最長的鞭砲．．夜闌
    人靜的安徽安慶省垣，忽然被這最長的鞭砲震醒．．．」（下冊二六三、二六四
    頁）（見上證六）等語，可知趙筱梅年輕時代皆在外地求學，而二十五年大學畢
    業後，則自北平至安慶就業，趙筱梅自不可能於求學時代收養被上訴人，並帶在
    身邊撫養。又趙筱梅於十九年並非趙家家長，趙家家長為其母趙陳梅君，尤以趙
    筱梅大學畢業離開北平，乃與趙陳梅君於安慶共同生活，被上訴人所稱趙筱梅為
    家長，十九年以後一家三口一直在安徽省合肥縣共同生活，趙陳梅君及被上訴人
    均靠趙筱梅撫養各節，顯與趙筱梅自述生平不符，洵無可採。
(四)、復查趙筱梅於抗戰勝利後，隨中央政府自重慶至南京，此有訴外人范澤山所撰「
    永懷周摶風兄」一文內載：「三十四年抗戰勝利後，我由渝飛往南京，出席全國
    公路會議，在明故宮機場降落，周趙雙雙竟在機場歡迎」（見上證七），嗣於三
    十五年趙筱梅與周彭賞（即周摶風）於南京勵志社結婚，依此足認趙筱梅於三十
    四年抗戰勝利後並未回安徽，被上訴人於原審民事準備書九狀內所稱「爾後民國
    三十四年，抗戰勝利後，原告與趙筱梅、趙陳梅君三人返鄉生活」一節，顯與事
    實不符，而被上訴人之捏詞，無非意在誤導所謂受趙筱梅之撫養而共同生活，洵
    無足取。
(五)、抑有進者，周彭賞、趙筱梅及趙陳梅君係三十八年係自南京，先至廣州，才來台
    灣，被上訴人並未隨行，而到台灣後，被上訴人亦未同住，關於被上訴人未同住
    之事實，有上證一戶籍謄本可據，益見被上訴人起訴狀所稱「原告一直與趙筱梅
    及趙筱梅之母趙陳梅君（即原告之祖母）共同生活」云云，亦與事實有悖。
四、又其次，被上訴人主張趙筱梅於民國十九年收養其為嗣子或同宗養子，縱或有之
    ，顯然違反當時法律，應屬無效：
(一)、按民國成立後，由於國體變更，所有前清所頒佈之法律均歸無效，惟當時中華民
    國法律未能及時頒佈施行，故民國元年三月十日大總統乃以「臨時大總統令」：
    「現行民國法律未經頒佈，所有從前施行之法律及新刑律，除與民國國體牴觸各
    條應失效力外，餘均暫行援用，以資遵守」，依此令民國以來繼續適用之大清現
    行律中民事有關親屬之規定包括：服制圖八圖亦即喪服總圖、本宗九族五服正服
    之圖、妻為夫族服圖、妾為家長服之圖、出嫁女為本宗降服之圖、外親服圖、妻
    親服圖、三父八母服圖等。另外大清律例名例門中之稱期親祖父母條、戶役門之
    立嫡子違法條等條例，亦繼續適用，直至民國十九年十二月二十六日國民政府公
    布民法親屬篇，二十年五月五日施行前，大清現行律中有關親屬、繼承之規定均
    繼續有效適用（見原審被證四─學者鄧學仁著「親屬法之變革與展望」第十頁暨
    上證十─學者陳惠馨著「親屬法諸問題研究」第十三、十四頁）。依被上訴人之
    主張，其於民國十九年被收養，自應適用前清現行律（戶役章之「立嫡子違法」
    ，條例「無子者，許令同宗昭穆相當之姪承繼」），合先敘明。
(二)、次按「『立嗣制度』行之中國社會已有千年，影響中國社會極為深遠，其內容雖
    因時代變遷稍有損易，但以下數基本原則，則始終不變：一、非男子不得立嗣，
    非男子不得為嗣子．．．二、非無子不得立嗣」、「民國十七年親屬法草案，為
    國民政府法制局負責編纂完成之部分草案之一，同時期完成者，尚有繼承法草案
    ，惟均不及實施，即因法制局奉命結束，而告終止．．．本草案規定中較可喜者
    ，即為對女子亦可為收養者一點，於法條中明文表現，開我國法律承認女子收養
    能力之先河」（見原審被證五─立委謝啟大著「我國收養法修正芻議」第十七至
    十九頁）。又據學者戴東雄於所著「親屬法論文集」第三八六頁指明：「我國舊
    律及過渡時期．．．我國舊社會因婦女終身受監護，並且收養之目的在於祭祀祖
    先，所以得為收養人之要件，與外國立法例比較，有相當大之區別。收養人須為
    男性．．．我國舊社會不獨未嫁之婦女無立嗣之先例，已嫁之婦女亦不得為自己
    立嗣，因為我國祭祀或傳香火專用男統而不用女統，故女子不得有嗣子」（見原
    審被證六），此在在足以說明，依十九年當時所適用之前清現行律規定，女子無
    論已否出嫁，不具收養能力，自不得為收養人。
(三)、趙筱梅為女子，因不具收養能力，依被上訴人主張伊於十九年被趙筱梅收養為嗣
    子，縱認屬實，揆諸上開說明，顯然違反前清現行律所規定立嗣之要件，應屬自
    始無效。
(四)、至於原判決認定依當時（民國十九年）當地（安徽桐城）之習慣法，得允許未婚
    女子為祭祀宗祧收養同宗之男子為養子一節，顯有不適用法則之違法。按「法律
    無規定者，始適用習慣」、「習慣法之成立，須以多年慣行之事實及普通一般人
    之確信心為基礎」，分別有司法院廿五年院字第一四一Ｏ號解釋、最高法院十七
    年上字第六一三號判例足資遵循。依十九年當時所適用之前清現行律規定，女子
    無論已否出嫁，不具收養能力，是當時律法既有規定，縱有習慣，亦無適用之餘
    地，況查習慣乃一事實，主張有此習慣者，應負舉證之責，民事訴訟法第二百八
    十三條定有明文，被上訴人並未舉證證明十九年安徽桐城容許女子收養同宗男子
    為養子之地方習慣存在，原審竟憑空認定有此習慣存在，復未說明該習慣如何具
    備前揭判例意旨所定要件而成為習慣法，揆諸上開判解與法條，在在難謂無違法
    ，附此辯明。
五、另其次，綜合觀察本件之主客觀事實，被上訴人果有被收養，應係被趙陳梅君收
    養為養孫，並非趙筱梅之嗣子或同宗養子：
(一)、經查本件並無趙筱梅所立具足以證明其主觀上有收養被上訴人意思之任何文書，
    亦無趙筱梅稱謂被上訴人為子、嗣子或養子之文書，而趙筱梅之著作「清霞散記
    」內稱謂被上訴人為「姪」、「內姪」（見上證五）。又據周競進出具之證明書
    證明趙筱梅生前在逢年過節、家宴或其他學校聚會等場合，介紹被上訴人為「趙
    家姪子」（見上證三）。另被上訴人對趙筱梅之夫婿周彭賞僅稱謂「姑父」，並
    非「父」或「養父」。抑且被上訴人與上訴人丁○○間互稱「表兄」、「表妹」
    ，並非「兄妹」。此外，趙陳梅君在家族聚會場合，稱趙筱梅為被上訴人之姑姑
    （見上證二錄音帶）。此等事實均在與被上訴人所主張之收養關係完全不符。
(二)、次查，趙筱梅對待被上訴人，「清霞散記」內載「您老（即趙陳梅君）的孫兒谷
    風．．．兒一直還把他當小時候看待，但不再苛責，已相當禮遇了」（下冊第二
    五九至二六Ｏ頁）、「惹來逆姪（指被上訴人）的忤逆」云云（下冊第二八三頁
    ）。反之，趙筱梅對待上訴人丁○○及周曼如，「清霞散記」（上冊）內載：「
    在忙亂疲憊的六天會期當中，工作的緊張，並沒使我忘記了台北躺在醫院中之愛
    女（指周曼如）．．．由於心中繫念著愛女．．．當我進入病房，看到愛女」（
    第二八六頁）、「關於家中情形，前面提到愛婿奉曾的逝世，這是八年前哭愛女
    曼如之後，最大的一次打擊」（下冊第二八七頁）、「附帶也看看闊別多年的小
    女錦珠的家」（上冊第三六五頁）、「小女兒錦珠夫婦來美定居，算來已是二十
    多年了．．．八年前長女曼如不幸去世，老來喪女，心中所受打擊已不言可喻。
    今年長婿汪奉曾，又不幸故去，我再度白髮送黑髮人」（上冊第三七Ｏ頁）、「
    機門啟處，我遠遠就有看見錦珠夫婦已在等候，這是很久就期待的一刻．．．使
    我的淚，情不自禁的又流下來了」（上冊第三七Ｏ頁）、「在旅美途中，校長繞
    道維吉尼亞，探視久別二十多年的愛次女錦珠小姐與愛婿胡宇平博士，再在聖荷
    西探視錫聖外孫家一家人，自從八年前愛長女曼如小姐逝世後，去秋八月愛長婿
    汪奉曾將軍，又不幸逝世，校長傷痛之餘，對愛次女夫婦暨錫聖外孫家，更是關
    懷備至」等語（下冊三六四頁，以上見上證十一）。此外，趙筱梅因周曼如七十
    三年七月初過世，曾於同年月二十七日在青年戰士報發表「那堪有母，哭無兒」
    一文（見上證十二），母女之情，洋溢其間，令人動容。此等心境兩相對照，可
    知趙筱梅主觀上對上訴人丁○○姐妹如己出，而待被上訴人則未視同己出，被上
    訴人果有被趙筱梅收養，兩者應一視同仁，甚或有過之，諒非如此厚此薄彼，親
    疏有別。
(三)、再查，立委謝啟大前揭著作第十八頁載明：「另『立嗣制度』經長期演進，尚發
    展出以下幾種變例形態出現：一間代立後｜即所謂『立嗣孫』，如於宗親中實無
    相當之人可為嗣子，得以立嗣孫方式承繼宗祧」，第二十二頁揭明清律戶役章「
    立嫡子違法」條例：「婦人夫亡無子守志者，合承夫分，須憑族長擇昭穆相當
    之人繼嗣」；又大理院判例謂：「現行律載婦人夫亡，無子守志者，合承夫分，
    須憑族長擇昭穆相當之人繼嗣等語，尋繹律意，不過謂無子守志之人，於立嗣以
    前得代應繼承人承受其夫應分之財產，而管理之」（四年上字第五六七號）；再
    依學者戴炎輝見解：「茲須附言者，乃否養孫之問題。養孫於民法無據，但因舊
    律或舊習慣有此規定或事實；且在解釋上，親屬間之收養以輩份相當為要件，故
    於近親姪輩無適當之人，反於姪孫輩有之者，若不承認養孫，勢必求於遠親或外
    姓，此甚不切合實際，所以宜解為可以養孫」（見上證十三）、學者史尚寬指明
    ：「我國舊律認有虛名待繼，得立孫以彌祖．．．習慣上向許『無子過孫』、『
    以孫繼祖』。現行民法無明文規定．．．依余所見，自我國習慣及事實必要，應
    以肯定說為當」（見上證十四）。經查趙陳梅君因夫婿趙漢竺於九年逝世，未改
    嫁，只有一女趙筱梅，而女子傳統上因不具繼承宗祧資格，揆諸上開說明，趙陳
    梅君於夫婿趙漢竺過世後，依循舊習慣及前清現行律之規定，在族長主持下，擇
    昭穆相當之被上訴人繼嗣，即立嗣孫，以孫繼祖，隔代繼承宗祧，毋寧為符合倫
    常人性之舉，而此則與趙筱梅再三稱被上訴人為趙陳梅君「您所鍾愛的孫兒谷風
    」（見上證十五：清霞散記下冊第二五二頁）、「您老的孫兒谷風」（見前揭上
    證十清霞散記下冊二五九頁）、「您老的愛孫」（見原審原證二十五）若合符節
    。
(四)、復查依被上訴人在原審所提原證三十一號趙陳梅君謝世，五十四年九月十七日中
    央日報刊登訃聞內記：「承重孫幼梅（即被上訴人）」，又陳趙梅君之墓碑上銘
    刻：「女筱梅、婿周彭賞、孫幼梅（即被上訴人）」，意即被上訴人為趙陳梅君
    夫婿趙漢竺之承重孫，斷代繼承，跳躍繼承趙陳梅君夫婿趙漢竺之宗祧血緣，蓋
    依清朝梁章鉅著「筆記六編」第二九三頁，就「承重孫」之詮釋：「儀禮喪服期
    服章適孫，賈疏此謂適子死，其適孫承重者，祖為之期．．．毛奇齡曰古無承重
    之稱，惟喪服傳有傳重、受重諸字，而其所謂重，則又單指爵位言，謂祖父以爵
    位授之於我，是傳我以重物也，而我從受之，是重物為我所受也，其所付託者，
    雖指爵位而必假之以宗廟之名，曰主鬯甚重，傳受匪輕，故謂之重，非如今世所
    云三年重服，子死未服，孫必承而服之也。蓋古有承重之稱謂，其承大宗之重，
    非專指喪服也」（見上證十六）；又查文化圖書公司所出版之「辭彙」，對「承
    重孫」之解釋為「父死後之嫡長子，當祖父母喪時之自稱，意即承受宗祀的重任
    」（見原審原證三十四）。按趙陳梅君過世，並無發生所謂「父死後」之情事，
    顯見被上訴人所以承重，在於表明直接繼承趙梅君夫婿趙漢竺之血緣，祭祀宗祧
    ，至為明確，此亦足以說明趙陳梅君立被上訴人為嗣孫，並非趙筱梅立被上訴人
    為嗣子。
(五)、另查被上訴人自三十八年來台後之戶籍登記，均未登記為趙筱梅之養子，此為兩
    造所不爭之事實。按被上訴人於十四年生，三十八年來台，時已二十四歲，受畢
    高等教育，然被上訴人非但來台之初，首次辦理戶籍登記時，未申報為趙筱梅之
    養子，日後多次變更戶籍登記時，從未變更，抑且與趙筱梅同戶期間，趙筱梅、
    周彭賞夫婦均是高級知識份子，果有被上訴人主張之收養關係，何以被上訴人戶
    籍竟記載為「寄居」？此已與常理有悖，況迨至趙筱梅八十七年四月二十二日過
    世前，將近五十年，被上訴人在長達五十年之期間，從未爭執其養子身分，加以
    被上訴人有兩位大學法律系畢業之子趙台錫、趙嘉璐，畢業後在司法機關工作，
    自不得以不知法律資為推諉，此等事實足可推知被上訴人因係趙陳梅君之養孫，
    而養孫乃為現行民法所無，導致無法辦理戶籍登記。
六、抑有進者，原判決認定趙筱梅於十九年收養被上訴人，並自領養時起即由趙筱梅
    領養云云，乃以趙秀雲之聲明書、證人費熙、張超西之證詞為據。又被上訴人再
    於本院準備程序終結後提出談昆、張道林證明書為證，惟查：
(一)、原判決以：「在大陸地區製作之文書，經行政院設立或指定之機構或委託之民間
    團體驗證者，推定為真正」，認定被上訴人所提出之趙秀雲之聲明書有形式上之
    證據力」、「前開經認證之聲明書內容，核與原告所陳相符」云云為其理由，認
    定被上訴人所提趙秀雲之聲明書有形式上與實質上之證據力，惟查趙秀雲乃被上
    訴人之胞姐，就被上訴人本件訴訟之勝敗，自有相當之利害關係存在，且趙秀雲
    亦未曾到庭陳述，僅在大陸臨訟制作聲明書，而其對於被上訴人之生日尚有記憶
    錯誤而予更正之情事（見原審卷存原告八十八年十一月九日準備書八狀證物第廿
    九號），況公證人所公證者，僅係該等聲明書之聲明人欄所蓋印章、手印係由趙
    秀雲所為者，並未就該聲明書所載內容進行認證，自不得以該等聲明書曾經公證
    為由，即認其具實質證據力。抑有進者，該等聲明書既係被上訴人之胞姐所出具
    ，為迴護被上訴人，其內容自與被上訴人陳述內容相同，自不能以此即認該等聲
    明書具有證明力，彰彰明甚，是原判決遽以被上訴人胞姐所出具之聲明書認定被
    上訴人與趙筱梅間有收養關係存在云云，其採證認事難謂無違誤。
(二)、其次，證人費熙於原審八十八年十二月六日庭訊時，原證稱：「四十年戊○○結
    婚時，主婚人是趙筱梅，是用姑媽身份主持婚禮，我有去參加」，經原告訴訟代
    理人提醒（未經筆錄記載，聲請調取錄音帶），方改口表示「姑媽就是養母，趙
    筱梅適用養母身份主持婚禮」（見原審卷存八十八年十二月六日筆錄），足證證
    人費熙所為證詞係受被上訴人誘導配合所為，其既證稱趙筱梅女士主持被上訴人
    婚禮時，係以姑媽身份主持，顯然趙筱梅女士與被上訴人間並無任何收養關係存
    在，乃原判決竟捨此證言不顧，其取捨證據，亦有違誤。
(三)、復其次，證人張超西僅證稱：「三十八年趙幼梅說要回家，我跟他一起去他養母
    家，有一個太太，他叫奶奶，後來又進來一個女的，他叫爸爸，他說原來是他姑
    姑，他是過繼給他姑姑．．．他說戊○○是過繼過來，繼承他的血脈」云云，並
    無隻字片語證述「趙筱梅親口陳稱在原告五歲時『領養』原告，同時自領養時起
    即由趙筱梅自幼撫養」等語，顯見證人張超西並未就收養之時日與自幼撫養之時
    點為證述，而此時點與系爭收養是否合法成立之重要爭點息息相關，蓋收養時日
    （於民法施行前或後）攸關本件收養是否應具備書面等法定方式，而自幼撫養者
    ，依院字第二三三二號解釋及最高法院四十五年度台上字第八Ｏ二號裁判意旨，
    需於未滿七歲時起即撫養，故扶養時點亦與本件是否符合自幼扶養之要件而得成
    立收養關係深切相關，而證人張超西之證詞並未對上開時點加以證述，原判決竟
    援該證詞認定趙筱梅在原告五歲時即『領養』原告，同時自領養時起即由趙筱梅
    自幼撫養」，而認系爭收養雖未具備書面，但亦符合自未滿七歲時即扶養之自幼
    扶養要件云云，自有未依證據認定事實之違法。抑有進者，周彭賞、趙筱梅、趙
    陳梅君於三十八年自大陸來台時，被上訴人並未同住，此有戶籍謄本（見上證一
    ）可稽，被上訴人既未同住，證人張超西上開所稱三十八年被上訴人要回家，伊
    跟被上訴人一起去他養母家．．．等云云，顯為子虛烏有，自無可採。
(四)、尤有進者，法院採用證言，應命證人到場以言詞陳述所知事實，並須於訊問前命
    其具結，始能就其所為證言，斟酌其能否採用。若證人僅提出書面，未經法院訊
    問者，自不得採為合法之憑證（請參照最高法院二十年上字第二四九Ｏ號判例）
    。經查被上訴人在原審所提出其姐趙秀雲一九九八年五月十四日聲明書，並在本
    院提出訴外人談昆於二ＯＯＯ年六月廿一日、訴外人張道林於八十九年七月出具
    之聲明書，據以主張其與已故趙筱梅有收養關係，按此等私文書固分別經認證，
    而具有形式上證據力，惟此等私文書實質上等同由證人提出書面，未經法院訊問
    ，揆諸上開判例意旨，是否得採為合法憑據，本非無疑。況就上開文書內容予以
    審究，可知趙秀雲、談昆、張道林之證明有收養關係，並非彼等親自目睹收養關
    係之成立，亦非經由趙筱梅生前告知，而係因與被上訴人近親或相識，日後得自
    被上訴人之片面陳述者，再此等書證係依被上訴人之請託，於臨訟或訴訟中出具
    ，此等書證自不足資以判斷系爭收養關係之成立。尤以談昆證明書內載：「我知
    道戊○○（台灣身分證字號Ｚ0  00000000）自幼即被其宗族趙陳梅君老太太及其
    女兒趙筱梅女士收養並為承繼嗣子」等語，究係由趙陳梅君收養，或由趙筱梅收
    養，或由二人共同收養，若為共同收養，被上訴人為何不是趙陳梅君之養孫，而
    是趙筱梅之養子？談昆語焉不詳，刻意模糊，應無足取。又張道林證明書內稱：
    「數十年來，本人深知戊○○就是趙筱梅之養子（嗣子）自小至大，戊○○一直
    稱呼趙筱梅為爸爸，而稱呼趙筱梅母親趙陳梅君老太太為奶奶（即祖母之意），
    一家三人長年相依守」云云，張道林顯然以被上訴人對趙筱梅、趙陳梅君之稱謂
    ，認定有系爭收養關係，就證據價值而言，應屬證人個人意見或推測之詞，亦無
    可採。至於趙秀雲聲明書所謂：「戊○○五歲時（一九三０年）在父母、趙氏宗
    族、族長見證下，過繼給趙筱梅為嗣子（為趙陳梅君之孫）取名趙幼梅，由趙筱
    梅撫養，一九四九年隨趙筱梅去台灣」一節，經查十九年趙筱梅並非一家之長，
    自無撫養被上訴人之事實，又所稱被上訴人一九四九年隨趙筱梅來台，亦與事實
    不符，趙秀雲聲明書為不可採，可見一斑。抑有進者，趙秀雲於一九三０年年僅
    十歲，對所謂被上訴人被收養之事實，並未親自參與，未必了解，矧渠就長輩所
    為之真意如何，究係養孫或係養子，因所知有限，是其所謂過繼予趙筱梅為嗣子
    一節，若非想當然爾之詞，即係事後人云亦云，以訛傳訛，當無足取。
七、至於被上訴人主張伊稱呼趙筱梅為「爸爸」證明收養關係一節，此「爸爸」稱謂
    ，縱或有之，尚不得據以證明收養關係：
    按「爸爸」一詞，原係「老者尊長」之意，蓋查康熙字典上冊一ＯＯ八頁就「爸
    」之字義內載：「正字通：夷語稱老者為八八或巴巴，後人因父作爸字；蜀謂老
    為波．．．」（見上證十七）；又清末慈禧皇太后為光緒之姨媽，亦要光緒叫「
    爸爸」，然究竟兩者並無收養關係（請見原審被告補充辯論意旨狀附件一），而
    據證人林淑慧在原審經被告代理人訊以「戊○○為何叫趙筱梅爸爸？」答稱：「
    我沒有問過趙筱梅，也沒有問過戊○○，我問過煮飯歐巴桑（按趙筱梅在「清霞
    散記」下冊第二八五頁內稱其為黃嫂），他說可能是清朝留下來的稱謂」等語，
    依此，被上訴人自不得執「爸爸」稱謂，主張存有收養關係。況查稱謂因時、空
    之不同而有變化，以父為例說明之，有稱「爺」者，例如木蘭詩：「阿爺無大兒
    」，杜甫詩：「爺孃妻子走相送」，又同唐一代，亦有稱「爹」者，滿州人稱父
    為「阿瑪」，此等稱謂均有其時代背景，自不能以後世之稱謂慣用語「爸爸」予
    以理解。再以對妻之稱謂為例，水滸傳第六回內載：「林沖立在胡梯上，叫道：
    『大嫂！開門！』那婦人聽得是丈夫聲音，只顧來開門」，第九回則載明：「李
    小二應了，自來門首叫老婆道：『大姐，這兩個人來得不尷尬』」（以上請見附
    件二），顯然宋朝在河南、山東一帶，對妻子稱為「大姐」或「大嫂」，若以今
    世之稱謂慣用語予以認知，忽略時空變化，必生訛誤。抑查安徽合肥人稱「父」
    為「伯伯」（音近波波）並非「爸爸」，此等在在足以說明，被上訴人以對趙筱
    梅稱「爸爸」並以目前之稱謂習慣認「爸爸」之內涵為「養父」，據之進一步主
    張本件收養關係，應無可採。
八、末按，關於被上訴人以趙筱梅稱其子女為「孫」、「孫女」，主張其收養關係一
    事，經查趙筱梅在前揭「那堪有母，哭無兒」一文內稱被上訴人之女趙菀中為「
    姪孫女」，與被上訴人主張之事實已有不符。再按在講究輩份之中國社會，趙陳
    梅君既收養被上訴人為養孫，則趙筱梅稱被上訴人之子女為「孫」、「孫女」，
    在輩份上，與社會禮俗相符，況趙筱梅亦稱被上訴人之子女為趙陳梅君之「重孫
    」、「曾孫」，同可證明被上訴人為趙陳梅君養孫之事實。依此，被上訴人所執
    尚不得據以證明其所謂收養關係。原判決第三十一頁查未及此，竟認定：「再查
    原告主張之前開事實，尚有其提出之趙筱梅所著文章中提及原告及其子為其母陳
    太夫人梅君之孫及曾孫，及原告及趙筱梅等人遷台後之戶籍謄本之稱謂戶長趙筱
    梅、孫或孫女之記載等等在卷可查，綜上並揆諸首開說明，自堪信原告之主張為
    真實」云云，顯難辭無違誤。
參、證據：除援用原審之立證方法外，補提：戶籍謄本一件、錄音帶一卷、證明書一
    件、切結書一件、戴炎輝「中國親屬法」第二四二、二四八頁影本各一份、胡申
    生主編：「社會風俗三百題」第三○八、三○九頁影本一份、陳惠韾著「親屬法
    諸問題研究」第十三、十四頁影本一份、趙筱梅著「清霞散記」下冊第二五三、
    二五九、二六○、二八三、三六四、上冊第二八六、二六五、三六五、三七○頁
    影本各一份、報紙影本一份、史尚寬「親屬法論」第五三四頁、梁章鉅「筆記六
    編」第二九三、二九四頁影本各一份、康熙字典上冊第一○○八頁影本一份為證
    。
乙、被上訴人方面：
壹、聲明：駁回上訴。
貳、陳述：除與原判決記載相同者外，補稱略以：
一、被上訴人請求確認與收養人趙筱梅間收養關係存在，有提起確認訴訟之利益：
(一)、依修正後之民事訴訟法第二百四十七條第一項：「確認法律關係之訴，非被上訴
    人有即受確認判決之法律上利益者，不得提起之；確認證書真偽或為法律關係基
    礎事實存否之訴，亦同。」之規定，將原條文法律關係「成立或不成立」之文字
    刪除，使就法律關係（包括法律關係成立或不成立，及法律關係存在或不存在）
    有即受確認判決之法律上利益者，均得提起確認之訴，另為發揮確認之訴預防及
    解決紛爭之功能，特擴大其適用範圍於事實，就法律關係基礎事實之存否亦得提
    起確認之訴。又按民事訴訟法第二百四十七條所謂即受確定判決之法律上利益，
    係指法律關係之存否不明確，致原告在私法上之地位有受侵害之危險，而此項危
    險得以對被告之確認判決除去之者，即謂存在，此觀諸最高法院三十九年度台上
    字第六十七號裁判要旨自明。再者，「收養關係之當事人間，被收養人就起訴確
    認收養關係存在時，固應以主張與之有收養關係之收養人為被告，當事人始為適
    格。惟該被收養人之身分為養父之繼承人所否認，而有提起確認身分之訴之必要
    ，則以養父之繼承人為被告，提起確認其與已故養父間收養關係存在之訴，要非
    法所不許。」此觀諸最高法院八十六年度台上字第九四一號判決亦採相同之意見
    。本件上訴人否認被上訴人與趙筱梅間收養關係存在，即對被上訴人之養子身份
    有所爭執，因此項爭執致趙筱梅墓碑上應記載後代子孫至今未能落款（請參被上
    訴人原審證物三十九），須以訴訟除去此一私法上之不安或不確定之狀態，被上
    訴人有即受確認判決之法律上利益，自不待言。又參諸上開法律及裁判要旨之規
    定，被上訴人依法自得提起本件確認之訴訟，依法並無不合。
(二)、退萬步言，縱認被上訴人與收養人趙筱梅間之收養關係成立是事實，而非法律關
    係，惟趙筱梅與被上訴人間，是否有收養之「事實」，與收養法律行為（身分上
    之契約）是否存在或被上訴人得否以養子直系血親卑親屬身份繼承趙筱梅之財產
    （為趙筱梅之繼承人）有關，為上開法律關係之重要「基礎事實」，是本件被上
    訴人對否認之上訴人（包含上訴人甲○○等人）起訴確認其與趙筱梅間收養關係
    存在，自亦為修正後之民事訴訟法所允許。上訴人等辯稱被上訴人無確認訴訟之
    法律上利益，於法不合，至不足採信。
(三)、上訴人雖以本院八十五家上字第二○三號判決意旨，謂稱被上訴人應提起繼承權
    回復請求權之訴訟，不得提起確認收養關係存在之訴云云，惟查，上開判決原告
    係以繼承權受侵害而起訴，與本件被上訴人係因上訴人否認被上訴人養子之身分
    ，致趙筱梅墓碑上應記載後代子孫至今未能落款（參被上訴人原證三十九），被
    上訴人之身分權有不安或有不確定之狀態，故而提起本訴，二者事實並不相同，
    何況現行民事訴訟法第二百四十七條業於八十九年二月修正，擴大確認之訴之範
    圍，就「法律關係基礎事實」亦可提起確認之訴，故上開上訴人所提出之裁判僅
    為民事訴訟法修正前之個案，本件訴訟不受該個案法律見解之拘束至明。
(四)、再者，民事訴訟法第二百四十七條第三項雖謂：「前項確認法律關係基礎事實存
    否之訴，以被上訴人不能提起他訴訟者為限。」而所謂「不能提起他訴訟者」，
    係指法律關係「基礎事實」存否之訴而言，並非謂以不能提起基礎事實之「法律
    關係」存否之訴，否則法律修正為擴大「基礎事實」亦能提起確認訴訟之立法意
    旨，豈非成為具文，而無適用之餘地？因此上訴人主張被上訴人對該收養事實之
    存否，本得按民法第一千一百四十六條之規定提起繼承回復請求之訴，而不得提
    起確認收養關係存在之訴云云，於法不合，顯非可採。
(五)、本件訴訟為身分訴訟，即非為財產權之訴訟，「民事非因財產權而起訴者，徵收
    裁判費四十元。」民事訴訟費用法第十六條定有明文，被上訴人於原審起訴時，
    業已依法繳納裁判費，並無任何違誤。
二、被上訴人請求確認趙筱梅與丁○○、周曼如間親子關係不存在，有提起確認訴訟
    之利益：
(一)、依上開民事訴訟法第二百四十七條之規定，法律關係基礎事實存否亦得提起確認
    之訴，又「確認法律關係成立或不成立之訴，固以確認現在法律關係為限，如已
    過去或將來應發生之法律關係，則不為確認之訴之標的。惟所謂過去之法律關係
    ，指過去曾經成立或不成立之法律關係，因情事變更，該過去之法律關係現已不
    復存在之情形而言。若過去成立或不成立之法律關係延續至現在尚存續者，仍不
    失為現在之法律關係。」，「父母子女關係之存在，係持續而非成過去」，此觀
    諸最高法院八十四年台上字第一三六八號、七十年上字第四六八號判決之要旨自
    明（參原審原證八）。
(二)、周曼如及丁○○與趙筱梅之母女關係存在與否，對被上訴人之權利義務影響甚鉅
    ，「親子身分關係之是否存在，對第三人之權利義務有所影響時，自應准許第三
    人提起確認親子關係是否存在之訴，以除去其私法上地位不安之狀態，不因該子
    女之父母死亡而受影響」，揆諸八十六年台上字第二二三六號判決要旨自明（參
    原審原證十二）。周曼如及丁○○非趙筱梅之生女，而於戶籍母親欄內記載趙筱
    梅。周曼如及丁○○與趙筱梅間不實之親子關係自可由該子女、生母、生父或其
    它有利害關係之第三人，隨時提起確認親子關係不存在之訴，以除去其私法上地
    位不安之狀態。被上訴人為趙筱梅之養子，周曼如及丁○○為趙筱梅之生女與否
    ，與被上訴人有密切之利害關係，自得對丁○○及周曼如（已歿）之繼承人等提
    起確認周曼如與丁○○非趙筱梅之女之訴，當有即受確認判決法律上之利益，此
    依台灣高等法院五十七年度第二次法律座談會之研討結果及司法院第一期司法業
    務研究會之討論結果及司法院第二廳研究意見之意旨至明（參原審原證十三）。
三、被上訴人自幼為趙筱梅收養，為趙筱梅之養子：
(一)、查被上訴人戊○○，又名趙幼梅，十四年二月十二日出生於中國大陸安徽省桐城
    縣（現已改為桐城市），生父為趙芸靜，生母為金氏，被上訴人幼時因家境清苦
    ，生父母無力扶養眾多子女，乃在宗親、族長見證下，於十九年，被上訴人時年
    五歲，經被上訴人之生父母同意，將被上訴人交由趙筱梅（即被上訴人生父趙芸
    靜之堂妹）收養，此後被上訴人即一直與趙筱梅及趙筱梅之母陳梅君（即被上訴
    人之祖母）共同生活，被上訴人自幼稱呼趙筱梅為「爸爸」，稱陳梅君為奶奶。
    二十七年，抗戰爆發，政府播遷重慶，趙筱梅追隨蔣中正夫人宋美齡女士，參加
    抗日搶救難童保育工作，在四川重慶歌樂山擔任第一、在江北縣水土沱創辦第八
    保育院並兼任院長，被上訴人亦在保育院就讀；爾後三十四年，抗戰勝利後，被
    上訴人與趙筱梅、趙陳梅君三人返鄉生活。三十八年，被上訴人從軍隨聯勤總部
    由上海來台，其後祖母陳梅君、養母趙筱梅等亦來台定居。
(二)、被上訴人與養母等來台後辦理戶籍登記時，因不諳戶籍登記之法規，被上訴人戶
    籍上並未登載被上訴人為趙筱梅之養子。惟按收養關係之成立，並不以戶籍登記
    為要件，又被上訴人係於我國親屬法施行前即被趙筱梅收養，依民法親屬編施行
    法第一條之規定，其收養之成立事項並不適用民法親屬編之規定。
四、依本件收養關係成立之時點及其後之法律，被上訴人與趙筱梅均成立收養關係：
(一)、本件收養成立之時間點，係在我國民法施行前之立法階段過渡時期，依據民國元
    年大總統明令：「現行民國法律未經議定頒佈前，所有從前施行之法律及新刑律
    ，除與民國國體牴觸各條應失效力外，餘均暫行援用。」此命令嗣經民國三年大
    理院上字第三○四號判例確認。因此有關此過渡時期之收養法令之規定，應適用
    清律（見原證二十一）。
(二)、清律中有關收養規定，集中於戶役章「立嫡子違法」條（其條文及該條有關條例
    摘錄請參見被上訴人證物第二十一頁、二十二頁），依該清律條文之規定，收養
    之型態，以於無子時立同宗之子為「嗣子」形態為主，另尚有「同宗養子」（未
    立為嗣子之養子）、「異姓義子」共三種（參被上訴人原證二十一第二十三頁）
    ，換言之，嗣子僅為養子之一種，且係自同宗養子中立一為嗣子，惟若雖不具嗣
    子地位，但具備同宗養子之身份，亦成立收養關係。我國現行民法雖定有收養成
    立之實質要件（如須有收養之合意，須相差二十歲等）及形式要件（如應以書面
    為之，應聲請法院許可等），但本件收養係在民法親屬編施行前，並無上開法律
    要件之適用，已如前述。而清律之收養規定，除立嗣子有較多之規定外，有關「
    收養同宗之人為子」只須具備「收養同宗之子」、「有收養之合意」即為已足，
    並無其他實質或形式要件之限制。
(三)、被上訴人戊○○自幼為「姑媽」趙筱梅收養為同宗養子且為嗣子，而上訴人雖一
    再主張「女子不得立嗣」，有關立嗣之要件云云予以否認被上訴人為嗣子之身份
    ，惟查以本件收養時期係在清末民初，立嗣宗祧制度逐漸崩潰瓦解，立嗣之標準
    鬆散，亦逐漸放寬，不若明清時代嚴格。縱然依嚴格之立嗣要件，雖有謂女子不
    得立嗣，但在當時依民間習俗仍有為女子立嗣之實例（參被上訴人原證二十二）
    ，何況，被上訴人為趙筱梅收養時，為十九年，立嗣制度已經鬆散且放寬，以趙
    筱梅為其父趙漢竺唯一之後人，雖為女子，然因趙筱梅並無兄弟，為傳宗接代，
    故自同宗之內立被上訴人為嗣子，以祭祀宗祧，符合當時社會之需要，應無不可
    。惟不論被上訴人是否為趙筱梅之「嗣子」，本件被上訴人起訴請求確認者係被
    上訴人與趙筱梅間之收養關係存在，故本件爭點係趙筱梅有無收養被上訴人為養
    子之意思，若判認被上訴人係趙筱梅之養子（同宗養子），本件被上訴人即應受
    勝訴之判決，至於被上訴人是否兼具養子及嗣子之身份，是否符合立嗣之要件之
    爭點，則不在本件起訴請求確認之範圍內，實毋庸論斷。
(四)、況暫不論自十九年被上訴人被收養之時，已生收養關係，退萬步言，至二十年我
    國民法親屬編施行後，依據當時之法律，被上訴人與趙筱梅之收養關係亦應成立
    ：
    蓋於二十年民法親屬編施行時，趙筱梅已年滿二十歲，有收養能力，其自幼撫養
    被上訴人為子，依當時民法之規定，雙方即成立收養關係，雖雙方未成立書面，
    惟依民國七十四年修正前之第一千零七十九條：「收養子女，應以書面為之。但
    自幼撫養為子女者，不在此限。」且參諸前司法行政部四十四年台公參字第七四
    六號之意旨「依我國民法第一○七九條但書之規定，該梁○劍收養王○美為子，
    如已有自幼加以撫養之事實，則其收養關係應認為業經合法成立，無須另辦何項
    手續。」（參被上訴人原證三十七）。另被上訴人與趙筱梅間相差雖未達二十歲
    ，然依民國七十四年修正前民法第一千零七十三條並無違反無效之規定，且依司
    法院大法官會議第八十七號解釋「收養子女違反民法第一千零七十三條收養者之
    年齡應長於被收養者二十歲以上之規定者，僅得請求法院撤銷之，並非當然無效
    。」，及最高法院二十九年度上字第九○三號判例要旨：「被上訴人之年齡僅少
    於上訴人十餘歲，雖與民法第一千零七十三條之規定不符，但上訴人之立嗣既在
    民法親屬編施行以前，依該編施行法第一條，當然無民法第一千零七十三條之適
    用。」，另有學者楊與齡所著之「收養有關之法律問題」可參（參被上訴人原證
    三十八），故依上開判例、解釋及學術論著，被上訴人與趙筱梅間之收養關係至
    多為有得撤銷之原因，並非無效。而有撤銷權之人亦僅限於收養人及被收養人，
    本件收養人趙筱梅已死亡，故實際上亦無撤銷收養之情形發生之可言。故不論依
    據清律或二十年施行之民法親屬編之規定，被上訴人與趙筱梅均成立收養關係。
五、趙筱梅於收養被上訴人時，即有收養之意思，亦有收養之能力，並有養育被上訴
    人之事實：
    趙筱梅於十六年即自北平民國大學教育專修科畢業，此有畢業紀念冊可稽（參被
    上訴人前證一），自畢業後開始擔任教職，負擔家計，並於十九年即擔任鄉鎮小
    學之校長（參被上訴人前證二），因趙筱梅為其父趙漢竺唯一後人，因而收養被
    上訴人為養子，以承繼香火，趙筱梅於收養當時，已擔任鄉鎮小學校長，自有收
    養及養育被上訴人之能力，被上訴人確實自小由趙筱梅扶養成人，並稱呼趙筱梅
    為「爸爸」，稱呼趙筱梅之母陳梅君為「奶奶」，至三十五年趙筱梅與周彭賞結
    婚後，因為免遭人非議，才對外以姑姪相稱，然對內仍稱呼趙筱梅為「爸爸」，
    此為親友所周知。
六、被上訴人與趙筱梅間確有收養關係存在，有以下之證據可證，說明如下：
(一)、被上訴人早於四十九年七月二十九日遷入台北市城中區○○○路十七巷十三號即
    有與趙筱梅同戶籍之事實（參被上訴人原證三），而被上訴人之子女趙光宇、趙
    菀中、趙璐嘉、趙台錫、趙舜荑亦皆有長期與祖母趙筱梅設籍同址之事實，並由
    趙筱梅為戶長，渠等於稱謂欄中記載與趙筱梅之關係為「孫」或「孫女」，其中
    長孫趙光宇自出生後不久，直至八十三年七月一日長達四十幾年，均與祖母趙筱
    梅設籍同址（參被上訴人原證一）。
(二)、趙筱梅之母陳梅君之墓碑上刻有「女筱梅、婿周彭賞、孫幼梅（即被上訴人戊○
    ○）、曾孫光宇、璐嘉、台錫、舜荑、曾孫女菀中」（參被上訴人原證三十），
    足證被上訴人為趙筱梅之養子，否則何以「孫」刻立於趙筱梅之母趙陳梅君之墓
    碑上，又被告之姓名等皆未刻立於趙陳梅君之墓碑，亦可證明渠等與趙筱梅間之
    親子關係不存在。
(三)、趙筱梅之母陳梅君逝世時，在五十四年九月十七日於中央日報刊登訃聞（參被上
    訴人原證三十一），上列「孤哀女筱梅泣血稽顙、．．．承重孫幼梅（即被上訴
    人）泣血稽顙、」，依台灣省立新竹社會教育館所發行之「婚喪禮儀手冊」中載
    「泣血」形容父母之喪極感悲痛，哭得眼中出血之意。「稽顙」即伏著頭不能以
    帶孝哭喪著臉去面對人（參前證物三十二）。喪服等級有四制五等，服制的五等
    ，即所謂五服，斬衰三年：為五服中最重之孝服，為父母及承重孫為祖父母所為
    之服。承重孫（加服）披麻持杖，餘均如入嗣男（參被上訴人原證三十三）。又
    依文化圖書公司所出版之「辭彙」大辭典對承重孫之解釋為「父死後之嫡長子，
    當祖父母喪時的自稱，意即承受宗祀的重任」（參被上訴人原證三十四），由此
    可知，被上訴人於趙筱梅之母（即被上訴人之祖母）過世時，所服之服制為最重
    之喪，有照片可稽（請參被上訴人原審證物三十五），足以證明被上訴人為趙筱
    梅之養子，固對祖母陳梅君之喪事係以承重孫身份並服最重之喪服，被上訴人與
    趙筱梅間確有親子關係存在至明。
(四)、證人林淑慧擔任趙筱梅之秘書多年，對趙筱梅之生平知之甚詳，證人林淑慧在八
    十八年七月九日於原審開庭審理時證陳，趙筱梅從未生育，且被上訴人為趙筱梅
    之養子，稱呼趙筱梅為「爸爸」，又證人費熙在八十八年九月九日於原審理時，
    證陳：「我是二十六年逃難至重慶才認識戊○○，三十二年任職在他的養母趙筱
    梅的育幼院教書，閒談家事她說領養戊○○的事，戊○○五歲就被姑媽趙筱梅領
    養，是她在重慶跟我講的，三十五年被告父親與趙筱梅結婚，．．．，趙筱梅不
    是元配，被告不是趙筱梅生，．．，趙筱梅與周彭賞並無生小孩，趙筱梅有婦科
    病，單身就不能生育。」、「戊○○叫趙筱梅爸爸」、「四十年戊○○結婚，主
    婚人是趙筱梅，是用姑媽身份主持婚禮，姑媽就是養母，趙筱梅是用養母的身份
    主持婚禮」證述被上訴人為趙筱梅所收養之事實，而同日證人張超西亦證陳：「
    三十七年十二月認識趙幼梅（即戊○○），我們是同事，．．，三十八年趙幼梅
    說要回家，我跟他一起到他養母家，有一個太太他叫奶奶，後來又進來一個女的
    ，他叫爸爸，他說原來是他姑姑，他是過繼給他姑姑，七十年趙筱梅辦鼎光雜誌
    ，我們當選理事，戊○○的兒子結婚時，趙筱梅是以祖母身份報告，閒談理事時
    我與她談很多，她說戊○○是過繼過來，繼承她的血脈。」足證被上訴人為趙筱
    梅所收養之事實，亦證明被上訴人為趙筱梅之養子。
(五)、有陳巧雲（被繼承人趙筱梅之表妹）、趙秀雲（被上訴人之姊姊）、方勝前（趙
    筱梅之表姪）、王梅生（趙筱梅於重慶市歌樂山第一兒童保育院之舊屬）、談崑
    （趙筱梅之舊屬）及寧璘（被上訴人就讀於抗戰時武昌美術學校在四川復校之同
    學）及張道林（趙筱梅之舊屬）等諸位與趙筱梅關係極密切之親友，親筆書寫證
    明被上訴人自幼為趙筱梅所扶養，並有收養之事實之證明書（參被上訴人原證二
    十九及前證八），其中趙秀雲之證明書經我國海基會之認證，而談崑及張道林之
    證明書，並經當地我國駐外機關認證，其文書應為真正。
(六)、趙筱梅於七十年九月二十五日為被上訴人之長子趙光宇之結婚喜筵，以祖母之身
    份所印發之請帖（參被上訴人原證二十八）。
(七)、收養人趙筱梅之文章中曾多次提及被上訴人及被上訴人之子女為其母陳太夫人梅
    君之孫及曾孫（參被上訴人原證二十五）。
(八)、趙筱梅分別於六十一年十月九日、十月二十二日、十一月六日，寫給當時正在服
    役被上訴人之長子趙光宇之親筆信函三封（參被上訴人原證二十六）。
(九)、被上訴人寫給被繼承人趙筱梅之信函二封（參被上訴人原證二十七）。
七、上訴人辯稱趙筱梅於十九年間並無收養被上訴人為嗣子之主客觀理由云云，顯無
    可採：
(一)、本件被上訴人起訴時主張被上訴人為趙筱梅之養子，請求確認者係被上訴人與趙
    筱梅間之收養關係存在，故本件爭點係趙筱梅有無收養被上訴人為養子之意思，
    而被上訴人就其自幼為趙筱梅收養，為其養子，業已提出多項證據證明，足證被
    上訴人為趙筱梅之養子，至於被上訴人是否兼具養子及嗣子之身份，或者是否符
    合立嗣之要件之爭點，則不在本件起訴請求確認之範圍內，實毋庸論斷，合先敘
    明。
(二)、況查，上訴人所提出學者戴炎輝、黃宗樂、郭振恭所著之文章「吾國收養制，其
    最初之目的完全『為宗』．．」、「我國收養制度，其最初目的，出於『為宗』
    ．．」，及由胡申生主編之「社會風俗三百題」第三○八頁「．．．何謂嗣子、
    養子？它們各有那些禮法規定？古代帝王或諸侯的嫡子，稱作“嗣子”，他們有
    傳宗接代保持家族血統延續不斷的責任和義務，．．．，中國古代社會重視宗法
    ，以無後無不孝之最，．．．」，可知該等文章均在說明我國古代收養制度，最
    初之目的在於「為宗」，然隨時代之演進，收養之目的即逐漸演變「為家」、「
    為親」，而收養制度亦有所變遷，與舊律之收養制度不盡相同。經查：本件收養
    之時點，在十九年並非在所謂「古代」，且民國已建立，已非舊時代封建社會，
    許多舊律之收養制度也不符當時之社會需求，且立嗣宗祧制度逐漸崩潰瓦解，立
    嗣之標準鬆散，亦逐漸放寬，不若明清時代嚴格，且在當時依民間習俗仍有為女
    子立嗣之實例（參前證物二十二），足證女子並非不得立嗣。
(三)、被上訴人為趙筱梅收養時，當時係十九年，因民國建立，清代舊社會之立嗣制度
    業已鬆散，且就立嗣之條件、資格均為放寬，而趙筱梅為其父趙漢竺唯一之後人
    ，雖為女子，然因趙筱梅並無其他兄弟可傳宗接代，故自同宗之內立被上訴人為
    嗣子，以祭祀宗祧，趙筱梅在主觀上有收養被上訴人為養子之理由，且符合當時
    社會之需要，應無不可。
(四)、趙筱梅雖於戶籍登記其出生年為民國前一年，惟其真正出生年為民國前五年，故
    於民國十九年時，趙筱梅業已二十四歲，當時趙筱梅業已自大學畢業，返鄉先後
    擔任小學教員、校長及安徽省立圖書館館長，家中事務均由趙筱梅主持，且在當
    時一般婦女多於十五、六歲即已出嫁，趙筱梅當時已逾適婚年齡多年，亦不確定
    將來是否會結婚或生育子女，為承繼香火，及為養兒防老，趙筱梅之母親趙陳梅
    君，當會為宗族傳承及女兒之往後著想，而同意趙筱梅收養被上訴人，亦無不符
    常情。上訴人辯稱趙筱梅怎知日後不會結婚生子，而預設嗣子，趙筱梅當時未婚
    收養被上訴人為養子，不見容於當時之社會禮俗云云，惟查，趙筱梅縱日後結婚
    生子，亦為夫家媳婦，所生之子女亦係沿續夫家之血脈及香火，並非沿續趙家香
    火，故為沿續趙家之香火，趙筱梅確有收養被上訴人之必要，上訴人所辯，實屬
    無據，不足採信。事實上，趙筱梅係慮及與被上訴人之母子關係，而遲至三十五
    年（當時實際年齡業已四十歲）始與周彭賞結婚，成為周彭賞之繼室，趙筱梅也
    未曾生育子女（此有證人林淑惠及費熙之證詞可稽），更足以說明趙筱梅於收養
    當時即有收養被上訴人之必要，而收養之後逾十六年，其與周彭賞之婚緣，想必
    係趙筱梅於收養被上訴人時所未料想到，上訴人空言辯稱趙筱梅於十九年間並無
    收養被上訴人為嗣子之主客觀理由云云，顯無可採。
八、上訴人辯稱被上訴人係被趙陳梅君收養為養孫，與事實不符，至不足採信：
(一)、被上訴人自幼為趙筱梅收養，稱呼趙筱梅為「爸爸」，稱趙陳梅君為「奶奶」，
    此有證人林淑惠、費熙、張超西之證詞可稽，亦有其他多項書證可憑，上訴人憑
    空臆測妄言被上訴人為趙陳梅君收養為養孫，「以孫繼祖」及「嗣孫」，實屬無
    據，不足採信。
(二)、按趙筱梅收養被上訴人為養子，除創設趙筱梅與被上訴人間之母子關係外，亦創
    設被上訴人與趙陳梅君之祖孫關係，且被上訴人自幼即受奶奶趙陳梅君之疼愛。
    趙筱梅侍母至孝，自其母趙陳梅君逝世，於每年忌日必撰文祭母，向母親報告家
    庭事宜，以慰母在天之靈，而趙筱梅在其著作清霞散記∣祭母文中對母親稱呼被
    上訴人為「您老的愛孫」、「您所鍾愛的孫兒」，此乃理所當然。又上開著作祭
    母文∣「十年哭母」（下冊第二一二頁）敘及「我們一家『三代』（即指趙筱梅
    、子戊○○及孫趙光宇）事受國恩，即使一草一木也能分享國家給與的榮幸」（
    請參被上訴人前證五）及趙筱梅於六十一年十月二十日給長孫趙光宇之信函：「
    我想．．．你太祖母和我一生勤苦從不偷懶，你要作為趙家一個好子孫」。前文
    所謂「三代」即為趙筱梅、戊○○及趙光宇，趙筱梅要長孫趙光宇在趙家作一個
    好子孫，再再顯示趙筱梅與被上訴人為母子關係，趙筱梅、戊○○及趙光宇為趙
    家祖孫三代，上訴人竟斷章取義，歪曲趙筱梅之原意，而辯稱被上訴人係被趙陳
    梅君收養為養孫，與事實不符，至不足採。
(三)、又依上訴人所提出之上證十六梁章鉅著之「筆記六編」第二九三、二九四頁「承
    重孫，儀禮喪服期服章適孫賈疏此謂適子死其適孫承重者祖為之期，穀梁傳尹氏
    立王子朝疏繼無承重宜擇立其次，朱子家禮有喪主注謂死者長子無則長孫承重者
    專奉飲奠（按上開標黑放大文字，上訴人故意省略），．．．」，趙陳梅君因無
    長子，其女趙筱梅之長子即被上訴人自為趙陳梅君之長孫，故於訃文上刊有承重
    孫幼梅（及被上訴人），足證被上訴人為趙筱梅養子，上訴人故意漏列上文「朱
    子家禮有喪主注謂死者長子無則長孫承重者專奉飲奠」，而為斷章取義，辯稱被
    上訴人為趙陳梅君之養孫，實屬無據，自不足採信。
九、上訴人提出之周競進及華文第之證明書及上訴人傳訊之證人金婷婷，並不足以證
    明被上訴人與趙筱梅之收養關係不存在：
(一)、上訴人於八十九年七月五日調查證據聲請狀所提出之周競進、華文第證明書及同
    日準備書狀謂稱趙筱梅於二十五年大學畢業後，自北平至安慶就業，不可能於民
    國十九年於求學時代收養被上訴人；趙筱梅於三十五年與周彭賞（即周摶風）於
    南京結婚，於三十四年抗戰勝利後並未回安徽，被上訴人於原審準備書三狀陳述
    「民國十九年．．此後一家三口一直在安徽省「合肥縣」共同生活」及準備書九
    狀陳述「爾後民國三十四年，抗戰勝利後，原告與趙筱梅、趙陳梅君三人返鄉生
    活」與事實不符，又謂到台灣之後，被上訴人並未與趙筱梅、趙陳梅君同一戶籍
    ，並無共同生活之事實，而趙陳梅君與被上訴人間，及趙筱梅與被上訴人之子女
    間以祖孫相稱，與被上訴人為趙筱梅之堂侄，輩份一致，尚不足以證明兩者有收
    養關係存在云云，惟查：
１、周競進為周彭賞之姪，稱周彭賞為小叔，故稱趙筱梅為小嬸，平日被上訴人稱周
    競進為大哥（年紀較大），周競進稱被上訴人為谷風兄，周競進知道趙筱梅與被
    上訴人二人之關係，也相當清楚被上訴人稱趙筱梅為「爸爸」，周競進與被上訴
    人閒聊其小嬸（趙筱梅）時，都口口聲聲稱「《你爸爸》如何如何．．．」。
２、周競進係夫家晚輩，被上訴人與趙筱梅雖表面以姑姪相稱，惟實際是母子關係，
    以趙筱梅之威權性格無必要對周競進細述趙家歷史，況周競進對趙、周二家於三
    十五年聯姻前之事，一無所知。
３、依周競進所提之「證明書」稱：「趙筱梅女士，為本人堂叔周彭賞先生之《續弦
    》，本人稱其為小嬸．．．」，周彭賞與趙筱梅係於三十五年十二月二十九日，
    在南京市勵志社結婚，時周曼如、丁○○已年方十六歲、十五歲，足證周曼如、
    丁○○確非趙筱梅親生之女至明。
(二)、華文第為丁○○在南京就讀高中時之同學，當時華女年十七歲，自不可能了解趙
    筱梅與被上訴人的內層關係，其於五十八年赴美迄今，更不可能清楚趙氏家族一
    切過往，趙筱梅生平義子、女眾多，以趙筱梅的個性，是不可能對某一「義女」
    細述其家庭隱私。依華女「切結書」所言：「三十八年到台灣後在她府上，見到
    她（丁○○）的《後母》周彭賞將軍夫人趙筱梅女士．．．」，亦足以證明趙筱
    梅與丁○○二人毫無血親關係。
(三)、上訴人所聲請傳訊之證人金婷婷在八十九年八月二日於本院審理時，證陳其對於
    有關被上訴人是否為趙筱梅之養子乙事並不知悉，並陳述上訴人丁○○及周曼如
    並非趙筱梅之親生女。故證人金婷婷對於本件系爭事實即被上訴人與趙筱梅間有
    無收養關係，根本無法證明，又證人金婷婷雖曾受趙筱梅雇用，處理西湖工商之
    其財務，然其僅為眾多西湖工商職員之一，其不知悉被上訴人與趙筱梅間之收養
    情形，亦不足以證明被上訴人與趙筱梅間收養關係不存在。
十、「當事人主張有利於己之事實者，就其事實有舉證之責任。但法律別有規定，或
    依其情形顯失公平者，不在此限。」，民事訴訟法第二百七十七條定有明文。被
    上訴人於十九年經趙筱梅收養，自幼為趙筱梅扶養長大，自被上訴人為趙筱梅收
    養迄今已有七十餘年，其中歷經抗戰、隨政府遷移至重慶，甚至隨政府遷移來台
    等重大情事，保存資料相當不易，而被上訴人業於原審及本院審理均提出相當之
    證據證明，如趙筱梅所著之文章及之收養當時知情者如被上訴人胞姊趙秀雲，及
    於抗戰時期趙筱梅之舊屬談崑、張道林（趙筱梅在重慶市歌樂山第一兒童保育院
    之舊屬）等人所出具之書面證明，且證人費熙（趙筱梅在重慶市歌樂山第一兒童
    保育院之舊屬）更於原審出庭證述被上訴人與趙筱梅間有收養關係存在，依上開
    條文但書之規定，被上訴人業盡舉證之責，被上訴人為趙筱梅之養子，被上訴人
    與趙筱梅間有收養關係存在至明。
十一、上訴人丁○○及上訴人甲○○等三人之母周曼如，並非趙筱梅之生女有以下證據
    可資證明：
(一)、上訴人丁○○係於二十年六月二十四日出生，而趙筱梅乃於三十五年十二月二十
    九日始與周彭賞（即上訴人丁○○之生父）結婚，此有趙筱梅為紀念其母陳梅君
    逝世十週年所發刊之紀念專輯上，登有「先母陳太夫人梅君大人傳略」著述一文
    ，提及「三十五年筱梅謬承全國婦女界愛護，膺選制憲國大代表。其時與周將軍
    彭賞結婚，．．．」（參被上訴人原證五），及趙筱梅與周彭賞之結婚喜帖（參
    被上訴人原證六），足證趙筱梅與周彭賞係於三十五年十二月二十九日結婚，亦
    即趙筱梅與周彭賞結婚時，周曼如與丁○○已分別為十六歲、十五歲，足見上訴
    人非為趙筱梅之生女至明。
(二)、上訴人之生父即趙筱梅之配偶周彭賞於二十三年、二十五年間陸軍官佐履歷表，
    家族欄中載明「妻于氏三十六歲，子學儀十五歲、女二（即上訴人丁○○及其姊
    周曼如）」（參被上訴人原證七），顯見丁○○、周曼如為周彭賞及其前妻于氏
    所生之子女，非為趙筱梅之生女甚明。
(三)、上訴人丁○○在八十九年八月二日於本院審理時，亦自承其與胞姊周曼如及胞兄
    周學儀三人，均非趙筱梅之親生子女，足顯前揭所論證至明。渠等與趙筱梅間無
    親屬法間之身份關係，自係無庸置疑。
(四)、上訴人之生父周彭賞即趙筱梅之夫逝世，在五十五年二月十九日於中央日報刊登
    訃聞，上列「未亡人趙筱梅、『奉慈命稱孤哀子』學儀、孝女曼如、錦珠」，孤
    哀意即父母雙亡，當時趙筱梅仍健在，為表示其為繼室未亡人，並顯示與亡夫子
    女毫無血緣關係，始親擬加註「奉慈命稱」，俾以昭示諸親友。故周學儀、周曼
    如與丁○○均非趙筱梅之親生子女，即上訴人等與趙筱梅之親子關係不存在（參
    被上訴人原證三十六）。
(五)、關於范澤山所撰「永懷周摶風兄」一文：
    三十三年趙筱梅及周彭賞二人，是在四川重慶經友人介紹認識，三十四年抗日勝
    利後，趙筱梅攜其母趙陳梅君及養子被上訴人返鄉，後全家轉赴南京市，趙筱梅
    在「行政院善後救濟總署」任編審，被上訴人在蘇州美專讀書，時周彭賞亦在南
    京。依范文言：「三十五年春季周趙在南京勵志社舉行婚禮，我適公出差：：」
    ，其中「春季」應為范某記憶錯誤，正確時間應為三十五年十二月二十九日（參
    考趙筱梅結婚喜帖），惟無論是「春季」或當年「冬季」趙筱梅與周彭賞結婚，
    趙筱梅與周彭賞前妻于氏所生子女周學儀、周曼如及丁○○，均無血親關係。
十二、查被上訴人稱呼趙筱梅之配偶周彭賞為「姑父」，及稱呼上訴人丁○○為「表妹
    」，並不足以證明被上訴人與趙筱梅間無收養關係存在：
(一)、趙筱梅十九年收養被上訴人為養子，創設趙筱梅與被上訴人間於親屬法之親子關
    係，而趙筱梅遲至三十五年十二月始與周彭賞結婚，但周彭賞並未與趙筱梅共同
    收養被上訴人，故被上訴人與周彭賞間並無親屬法上之任何身份關係存在，且當
    時被上訴人業已二十一歲，趙筱梅係要求被上訴人以「姑父」稱呼周彭賞以示尊
    敬，既被上訴人稱呼周彭賞為「姑父」，而上訴人丁○○為周彭賞之女，如依輩
    份計則為被上訴人之「表妹」，但不論被上訴人稱呼周彭賞為「姑父」，或稱呼
    上訴人丁○○為「表妹」，對於被上訴人及趙筱梅間之收養關係，並不具重要關
    聯性，且收養關係都不以收養人與被收養人間之稱呼來判斷，此有最高法院二十
    九年度上字第七○二號、三十三年度上字第一一八○號判例意旨可稽，更不論被
    上訴人對無親屬法身份關係之人之稱呼如何，概與系爭收養關係無關，故上開事
    實不足以證明被上訴人與趙筱梅間無收養關係存在。
(二)、三十五年趙筱梅與周彭賞結婚時，被上訴人當時業已二十一歲，在蘇州就讀於美
    術專科學校，因課業繁重，不克遠赴南京參加趙筱梅與周彭賞之婚禮，此亦不足
    以證明被上訴人與趙筱梅間無收養關係存在至明。
十三、上訴人辯稱趙秀雲、談崑、張道林未到庭陳述，所立之證明書得否採為證據，本
    非無疑云云，上訴人所辯實屬無據，不足採信：
(一)、趙秀雲因居住於大陸，且因年事已高不克來台到庭陳述，故以書面陳述證明被收
    養人與趙筱梅間確有收養關係存在，又以被上訴人被收養之時間點在十九年，地
    點在中國大陸，因時空之因素，目前能出面證明十九年當時被上訴人被收養之事
    實者寥寥無幾（當時之親族長者多已作古），而趙秀雲係被上訴人之胞姊，為被
    上訴人之至親，最能證明被上訴人被趙筱梅收養之事實，於被上訴人收養時其業
    已十歲，對於胞弟為趙筱梅收養自有記憶，而趙秀雲書面證明書所述事實與其他
    證人林淑惠、費熙、張超西等人證詞相符，當數可信，不應以其與被上訴人之關
    係密切而概為不採，否則即有違反證據法則。
(二)、談崑與張道林均為趙筱梅於重慶市歌樂山擔任第一及第八兒童保育院院長時之舊
    屬，而被上訴人於其任職時亦就讀於該保育院，其與趙筱梅相識多年，對於趙筱
    梅之生平經歷知之甚詳，蓋因談崑與張道林今年分別業已八十六歲及七十餘歲高
    齡，且遠居國外，不便返台作證，故以書面聲明代證言，經我國駐外單位認證，
    又其所為證明書之內容與同為趙筱梅於重慶市歌樂山擔任第一及第八兒童保育院
    院長時之舊屬即證人費熙於原審之證詞相符，足證其內容為真正，自得採為書證
    ，上訴人所辯，至屬無據，不足採信至明。
十四、上訴人以趙筱梅於二十年至二十五年在北平唸大學，自不可能於十九年收養被上
    訴人，撫養被上訴人云云置辯，經查上訴人所辯與事實不符，至不足採信：
(一)、趙筱梅係於十六年（十七歲），畢業於北平民國大學教育專修科（參前呈證物一
    畢業同學錄），返鄉後在安徽鄉鎮（按：為霍山小學）小學任校長（參前呈證物
    二即七十九年十月九日中國時報專訪），此亦有趙筱梅在所撰「清霞散記」第八
    十二頁提及（參被上訴人前證物三之一）「當我自北平民國大學教育系畢業之後
    ，一個非常強烈的意願，那就是決心終生投身教育事業．．．」可稽，之後一直
    在安慶安徽省立圖書館任職，抗戰爆發，隨政府播遷重慶，受蔣中正夫人宋美齡
    女士指導，在重慶擔任第一保育院及第八保育院院長，抗戰勝利後，全家曾返鄉
    探望，後轉赴南京「行政院善後救濟總署」任編審，三十五年十二月與周彭賞在
    南京結婚，三十八年由南京、廣州搭機抵台。蓋趙筱梅於民國十六年自北平大學
    畢業後，即開始從事教職，負擔全家之生計，並未再赴北平讀書，引上訴人第十
    九頁「回想九一八事變（按：時為民國二十年九月十八日）的時候，個人正在北
    平讀書．．．」。此時趙筱梅已自北平學成返鄉就業，趙筱梅此段記述應為時空
    錯置而有所誤載。且趙筱梅之戶籍謄本所記載之「北平國民大學教育系」即為「
    北平民國大學教育專修科」，上訴人不查事實，亦未提出任何證據證明，即謂趙
    筱梅於二十年又再赴北平唸大學，而謂趙筱梅於二十年至二十五年在北平唸大學
    ，自不可能於十九年收養被上訴人，撫養被上訴人云云，上訴人所辯與事實不符
    ，至屬無據，不足採信。
(二)、被上訴人於民國十九年為趙筱梅所收養後，一家三口在「安徽省安慶市」共同生
    活，被上訴人於起訴狀誤載為「安徽省合肥縣」，而被上訴人於原審中在八十八
    年五月十日準備書業已更正為「安徽省安慶市」，係在上訴人於本院在八十九年
    七月間出具準備書狀提出被上訴人起訴狀所載「安徽省合肥縣」有誤之主張前，
    上訴人竟辯稱被上訴人係於其指出與趙筱梅所著之「清霞散記」不符，被上訴人
    始為更正，並非真實，不足採信。
十五、又查，上訴人辯稱被上訴人遷台後未與趙筱梅設於同一戶籍，蓋此乃被上訴人投
    身軍旅，平日戶籍亦跟隨部隊遷移，無法與家人同設一戶籍，自不可能隨時與趙
    筱梅同設一戶籍，而被上訴人於四十九年七月二十九日即遷入台北市城中區○○
    ○路十七巷十三號即有與趙筱梅同戶籍之事實，且被上訴人之子女長期均與趙筱
    梅設於同一戶籍，此有戶籍謄本可稽（參被上訴人原證一），而被上訴人逢部隊
    放假，必回家與養母及妻子、子女等家人團聚，上訴人竟以被上訴人曾經有與趙
    筱梅之戶籍未設於同址，而辯稱被上訴人與趙筱梅間之收養關係不存在，且辯稱
    證人張超西之證詞不可採，實屬無稽，不足採信。
參、證據：除援用原審之立證方法外，另補提：畢業紀念冊影本、報紙影本、「清霞
    散記」下冊第八十二頁、第八十三頁、第二頁、第十二頁、第二十頁、第三十五
    頁、第四十二頁、第一八四頁、第一八四頁、第一八五頁、第二一七頁影本、病
    危通知書影本各一份、辭典爸字解釋影本五份。
    理   由
一、本件被上訴人主張：(一)伊又名趙幼梅，於十四年二月十二日在中國大陸安徽省桐
    城縣（現已改為桐城市）出生，生父為趙芸靜，生母為金氏，幼時因家境清苦，
    生父母無力扶養眾多子女，乃在宗親、族長見證下，於十九年（被上訴人時年五
    歲），經被上訴人之生父母同意，將被上訴人交由趙筱梅（即被上訴人生父趙芸
    靜之堂妹）收養為養子兼嗣子，此後被上訴人即一直與趙筱梅及趙筱梅之母陳梅
    君（即被上訴人之祖母）共同生活，被上訴人自幼稱呼趙筱梅為「爸爸」，稱陳
    梅君為奶奶。二十七年，抗戰爆發，政府播遷重慶，趙筱梅追隨蔣中正夫人宋美
    齡女士，參加抗日搶救難童保育工作，在四川重慶歌樂山擔任在江北縣水土沱創
    辦第八保育院並兼任院長，被上訴人亦隨趙筱梅在保育院就讀接受撫養；三十四
    年抗戰勝利後，被上訴人與趙筱梅、趙陳梅君三人返鄉生活。至三十八年，被上
    訴人從軍隨聯勤總部由上海來台，其後祖母陳梅君、養母趙筱梅等亦來台定居，
    但被上訴人與養母趙筱梅等來台後辦理戶籍登記時，因不諳戶籍登記之法規，被
    上訴人戶籍上並未登載被上訴人為趙筱梅之養子；但收養關係之成立，並不以登
    記為要件，且在民國初年亦未禁止女子「收養」及「立嗣」，而上訴人與趙筱梅
    為養子、養母之關係，乃被上訴人同宗親族及往來親友所共知之事實，同時趙筱
    梅在其文章或書信內亦多所敘述，是被上訴人與趙筱梅間確有收養之關係存在，
    趙筱梅於八十七年四月二十三日死亡，今因上訴人否認被上訴人養子之身分，致
    趙筱梅墓碑上應記載之後代子孫至今未能落款，須以訴訟除去此一私法上之不安
    或不確定之狀態，被上訴人自有即受確認判決之法律上利益。(二)上訴人丁○○係
    於二十年六月二十四日出生，上訴人甲○○、乙○○、汪鍚聖之母周曼如則為上
    訴人丁○○之親姐姐，查趙筱梅於三十五年十二月二十九日與周彭賞（即上訴人
    丁○○之生父）結婚，即趙筱梅與周彭賞結婚時，上訴人已十五歲，足見上訴人
    非為趙筱梅之生女。又趙筱梅之配偶周彭賞於二十三年、二十五年間陸軍官佐履
    歷表，家族欄中載明「妻于氏三十六歲，子學儀十五歲、女二（即上訴人丁○○
    及其姊周曼如）」，顯見上訴人丁○○為周彭賞及其前妻于氏所生之子女，非為
    趙筱梅之生女甚明；是周學儀、周曼如與丁○○均非趙筱梅之親生子女，即周曼
    如、丁○○與趙筱梅之親子關係不存在。被上訴人為趙筱梅之養子，周曼如及丁
    ○○為趙筱梅之生女與否，與被上訴人有密切之利害關係，當有即受確認判決法
    律上之利益，爰求為確認被上訴人與趙筱梅之收養關係存在，甲○○、乙○○、
    丙○○之母周曼如及丁○○非趙筱梅所生之女之判決。
二、上訴人則以：被上訴人提起本件確認之訴並不符合民事訴訟法第二百四十七條之
    規定。且趙筱梅為一高級知識份子，不可能因不諳戶籍登記而未登載被上訴人為
    養子，亦無可能來台五十年間，未採取為被上訴人正名之行為，足證趙筱梅並無
    收養被上訴人為養子之意思；同時被上訴人在趙筱梅生前亦未主張或提起確認之
    訴，是被上訴人本件純係臨訟之說詞，並無足取。其次趙筱梅女士從未稱被上訴
    人為養子，此由八十六年三月所出版之「清霞散記」一書中提及被上訴人時係以
    「谷風姪」相稱即可證之，益證趙筱梅並無收養被上訴人為自己子女之意，退萬
    步言之，上開趙梅君與被上訴人及其子女間之稱謂如孫、曾孫等，至多亦僅能認
    為趙筱梅之母親有收養被上訴人為孫之意，仍不足指為趙筱梅曾收養被上訴人之
    證明。又趙筱梅時年二十，正在北平唸大學，一方面離開家鄉安徽桐城，他方面
    又乏經濟能力，自顧已不暇，如何養育被上訴人，可見亦無被上訴人所稱「自幼
    撫養」之事實。況於十九年趙筱梅縱有收養被上訴人為其嗣子或同宗養子，亦因
    違反當時法律禁止女子立嗣或收養之規定而屬無效，即使依二十年間公布施行之
    舊民法第一千零七十九條規定，被上訴人既非由趙筱梅自幼撫養為子女，其收養
    即應以書面為之，惟系爭收養既無書面，亦因欠缺書面要件而屬無效等語置辯。
三、查被上訴人主張伊又名趙幼梅，於十四年二月十二日在中國大陸安徽省桐城縣（
    現已改為桐城市）出生，生父為趙芸靜，生母為金氏。被上訴人與趙筱梅等來台
    後辦理戶籍登記時，戶籍上並未登載被上訴人為趙筱梅之養子，趙筱梅於八十七
    年四月二十三日死亡，今因上訴人否認被上訴人養子之身分，致趙筱梅墓碑上應
    記載之後代子孫至今未能落款。又上訴人丁○○係於二十年六月二十四日出生，
    上訴人甲○○、乙○○、汪鍚聖之母周曼如則為上訴人丁○○之親姐姐，趙筱梅
    於三十五年十二月二十九日與周彭賞（即上訴人丁○○及其姐周曼如之生父）結
    婚，上訴人丁○○已十五歲，足見周曼如與丁○○均非趙筱梅之親生女兒等情，
    有其提出之被上訴人戶籍謄本、照片二張、喜帖、周彭賞陸軍官佐履歷表附卷可
    稽（見原審卷一第四六、四七、五二、五三至五六、三一八頁），並為上訴人所
    是認，自堪信為真實。茲本件主要爭點分別為(一)被上訴人與趙筱梅之收養關係是
    否存在？(二)關於被上訴人訴請確認上訴人丁○○及上訴人甲○○、乙○○、汪鍚
    聖之母周曼如非趙筱梅所生之女部分，其權利保護要件有無欠缺而已？茲分述之
    ：
(一)、被上訴人與趙筱梅之收養關係不存在：
１、被上訴人不能證明趙筱梅有收養其為養子之收養意思：
(1)、查被上訴人主張，伊幼時因家境清苦，生父母無力扶養眾多子女，乃在宗親、族
    長見證下，於民國十九年（被上訴人時年五歲），經被上訴人之生父母同意，將
    被上訴人交由趙筱梅（即被上訴人生父趙芸靜之堂妹）收養為養子兼嗣子，此後
    被上訴人即一直與趙筱梅及趙筱梅之母陳梅君（即被上訴人之祖母）共同生活，
    被上訴人自幼稱呼趙筱梅為「爸爸」，稱陳梅君為奶奶，而謂其與趙筱梅間有收
    養關係存在．．．云云，惟此為上訴人所否認。
(2)、按當事人間有「收養合意」為收養有效成立之必備要件，被上訴人主張趙筱梅曾
    收養其為嗣子或同宗養子，自應就趙筱梅有該「收養意思」之事實，負舉證責任
    。查被上訴人為此，雖提出被上訴人以「寄居」為由及被上訴人子女以趙筱梅「
    孫」或「孫女」身分與趙筱梅設籍同址之戶籍謄本、趙筱梅之母過世時，刻有「
    女筱梅、婿周彭賞、孫幼梅（即被上訴人戊○○）、曾孫光宇、璐嘉、台錫、舜
    荑、曾孫女菀中」之墓碑刻文照片、載有「孤哀女筱梅泣血稽顙、．．．承重孫
    幼梅（即被上訴人）泣血稽顙、」之因趙筱梅母陳梅君逝世，趙筱梅於中央日報
    刊登之訃聞、趙筱梅之母過世時被上訴人服「斬衰三年孝服」之照片、趙筱梅以
    祖母身分，為被上訴人長子趙光宇之結婚喜筵，所印發之請帖、趙筱梅提及「被
    上訴人及被上訴人之子女為其母趙陳梅君之孫或曾孫」之文章多篇、趙筱梅寫給
    被上訴人之長子趙光宇之親筆信函、被上訴人寫給被繼承人趙筱梅之信函等為證
    （見原審移送卷第八至十六、三七至四七至五二頁及原審卷第一四四至一七四）
    。
(3)、然核上開被上訴人所提出之書證，均未有任何記載被上訴人為趙筱梅之「子」、
   「嗣子」或「養子」之文字。反觀，趙筱梅在其所著「清霞散記」序內自稱：
   「這些文字不求詞章之美，但以盡情吐出心中的真實感受」，但其對自己生平之
    記事，卻從未提及自幼收養被上訴人一事，尤以在「清霞散記」一書內從未稱謂
    被上訴人為子、嗣子或養子，反而僅稱被上訴人為「姪」（被上訴人與趙筱梅為
    姑姪關係），此有趙筱梅曾在該書就其於榮總住院十八天，手術前記事稱：「病
    人進入手術室，總是被簇擁著推送進去的，競進侄、『內侄谷風』夫婦及弘義子
    都是一夜未睡」，而手術後則記載：「這一覺真的醒來時，．．．我發覺女兒、
    侄兒全家（指被上訴人全家）孫兒女以及不少親友和學校部分同仁都焦急圍在附
    近」（「清霞散記」下冊一四三頁）、「住進醫院．．．女兒女婿、競進侄、『
    谷風侄』夫婦晝夜不停的看護以及孫兒女們當然是不必說啦」（「清霞散記」下
    冊一四六頁）等語，此有該書相關部分影本附卷可稽（見本院卷第八七至八九頁
    ）趙筱梅之母趙陳梅君在家族聚會場合，稱趙筱梅為被上訴人之姑姑，此亦有
    卷附錄音帶可稽（見本院卷第五七頁）。周競進（即趙筱梅夫周彭賞之侄）亦
    出具證明書，載明趙筱梅生前在逢年過節、家宴或其他學校聚會等場合，介紹被
    上訴人為「趙家侄子」，此亦有該證明書在卷可考（見本院卷第七九頁）。查
    被上訴人自三十八年來台後之戶籍登記，均未登記為趙筱梅之養子，又被上訴人
    於十四年生，三十八年來台，時已二十四歲，受畢高等教育，被上訴人非但於來
    台之初，首次辦理戶籍登記時，未申報為趙筱梅之養子，日後多次變更戶籍登記
    時，從未變更，甚且與趙筱梅同戶期間，被上訴人戶籍謄本上稱謂欄亦記載為「
    寄居」。及被上訴人至趙筱梅八十七年四月二十二日過世前，長達五十年之期間
    ，從未爭執其養子身分等情，均為兩造所不爭之事實，並有戶籍謄本可考（見原
    審移送卷第四○至四七頁），在在均與被上訴人所主張有收養關係完全不符。是
    誠不可僅以被上訴人所提出之上開書證中記載被上訴人及被上訴人之子女為趙筱
    梅之母陳梅君之孫及曾孫，即認定趙筱梅確曾收養被上訴人。
(4)、茲佐觀當時之法制：按民國成立後，國體變更，惟當時中華民國法律未能及時
    頒佈施行，故民國元年三月十日大總統乃以「臨時大總統令」頒：「現行民國法
    律未經頒佈，所有從前施行之法律及新刑律，除與民國國體牴觸各條應失效力外
    ，餘均暫行援用，以資遵守」，依此令民國初年以來繼續適用之大清現行律中民
    事有關親屬之規定包括：服制圖八圖亦即喪服總圖、本宗九族五服正服之圖、妻
    為夫族服圖、妾為家長服之圖、出嫁女為本宗降服之圖、外親服圖、妻親服圖、
    三父八母服圖等。另外大清律例名例門中之稱期親祖父母條、戶役門之立嫡子違
    法條等條例，亦繼續適用，直至十九年十二月二十六日國民政府公布民法親屬篇
    ，二十年五月五日施行前，大清現行律中有關親屬、繼承之規定均繼續有效適用
    （見原審被證四─學者鄧學仁著「親屬法之變革與展望」第十頁暨上證十─學者
    陳惠馨著「親屬法諸問題研究」第十三、十四頁）。依被上訴人之主張，其於十
    九年被收養，自應適用前清現行律（戶役章之「立嫡子違法」，條例「無子者，
    許令同宗昭穆相當之姪承繼」）。查清律中有關收養規定，集中於戶役章「立嫡
    子違法」條（其條文及該條有關條例摘錄見原審卷第八四、八五頁─立委謝啟大
    著「我國收養法修正芻議」第二十一頁、二十二頁影本），依該清律條文之規定
    ，收養之型態，以於無子時立同宗之子為「嗣子」形態為主，另尚有「同宗養子
    」（未立為嗣子之養子）、「異姓義子」共三種（見原審卷第八六頁─立委謝啟
    大著「我國收養法修正芻議」第二十三頁影本），換言之，嗣子僅為養子之一種
    ，且係自同宗養子中立一為嗣子，惟若雖不具嗣子地位，但具備同宗養子之身分
    ，亦成立收養關係。而清律之收養規定，除立嗣子有較多之規定外，有關「收養
    同宗之人為子」只須具備「收養同宗之子」、「有收養之合意」即為已足，並無
    其他實質或形式要件之限制，合先敘明。次按「『立嗣制度』行之中國社會已
    有千年，影響中國社會極為深遠，其內容雖因時代變遷稍有損易，但以下數基本
    原則，則始終不變：一、非男子不得立嗣，非男子不得為嗣子．．．二、非無子
    不得立嗣」，另查立委謝啟大所著「我國收養法修正芻議」載述：「．．民國十
    七年親屬法草案，為國民政府法制局負責編纂完成之部分草案之一，同時期完成
    者，尚有繼承法草案，惟均不及實施，即因法制局奉命結束，而告終止．．．本
    草案規定中較可喜者，即為對女子亦可為收養者一點，於法條中明文表現，開我
    國法律承認女子收養能力之先河」（見原審卷第八十至八二頁─立委謝啟大著「
    我國收養法修正芻議」第十七至十九頁）。又據學者戴東雄於所著「親屬法論文
    集」第三八六頁指明：「我國舊律及過渡時期．．．我國舊社會因婦女終身受監
    護，並且收養之目的在於祭祀祖先，所以得為收養人之要件，與外國立法例比較
    ，有相當大之區別。收養人須為男性．．．我國舊社會不獨未嫁之婦女無立嗣之
    先例，已嫁之婦女亦不得為自己立嗣，因為我國祭祀或傳香火專用男統而不用女
    統，故女子不得有嗣子」，依上開說明，可知民國十九年當時所適用之前清現行
    律規定，女子無論已否出嫁，均不具收養能力，既不得立嗣，亦不得為收養人。
    茲查，本件趙筱梅乃一女子，依當時男系主義之宗祧制度，並無立嗣資格，且對
    趙家本無祭祀或傳繼香火之責，自無收養被上訴人為「嗣子」之理。況查趙筱梅
    ，民國前一年五月十二日出生，於十九年時，尚未婚嫁，且當時法制上又尚未承
    認女子有收養能力，其如何會事先得知無後，而預立「嗣子」或「同宗養子」？
    由此益見被上訴人所謂立嗣或收養「同宗養子」之說，洵無足採。
(5)、再按立委謝啟大前揭著作第十八頁記載：「另『立嗣制度』經長期演進，尚發展
    出以下幾種變例形態出現：一間代立後─即所謂『立嗣孫』，如於宗親中實無相
    當之人可為嗣子，得以立嗣孫方式承繼宗祧」，第二十二頁揭明清律戶役章「立
    嫡子違法」條例：「婦人夫亡無子守志者，合承夫分，須憑族長擇昭穆相當之人
    繼嗣」（見原審卷第八一、八五頁）；復按「現行律載婦人夫亡，無子守志者，
    合承夫分，須憑族長擇昭穆相當之人繼嗣等語，尋繹律意，不過謂無子守志之人
    ，於立嗣以前得代應繼承人承受其夫應分之財產，而管理之」，大理院四年上字
    第五六七號亦著有判例；再依學者戴炎輝見解：「茲須附言者，乃養孫之問題。
    養孫於民法無據，但因舊律或舊習慣有此規定或事實；且在解釋上，親屬間之收
    養以輩分相當為要件，故於近親姪輩無適當之人，反於姪孫輩有之者，若不承認
    養孫，勢必求於遠親或外姓，此甚不切合實際，所以宜解為可以養孫」（見本院
    卷第一五八頁─戴炎輝所著「中國親屬法」第二四八頁影本）、學者史尚寬指明
    ：「我國舊律認有虛名待繼，得立孫以彌祖．．．習慣上向許『無子過孫』、『
    以孫繼祖』。現行民法無明文規定．．．依余所見，自我國習慣及事實必要，應
    以肯定說為當」（見本院卷第一五九頁─史尚寬所著「親屬法論」第五三四頁影
    本）。查，趙陳梅君因其夫趙漢竺於民國九年逝世，未改嫁，只有一女趙筱梅，
    此為兩造所不爭執之事實。承上所述，女子傳統上因不具繼承宗祧資格，且不具
    收養能力，倘趙陳梅君於其夫趙漢竺過世後，依循舊習慣及前清現行律之規定，
    在族長主持下，擇昭穆相當之被上訴人繼嗣，即立嗣孫，以孫繼祖，隔代繼承宗
    祧，毋寧較為符合倫常人性之舉。又按依清朝梁章鉅著「筆記六編」第二九三頁
    ，就「承重孫」之詮釋：「儀禮喪服期服章適孫，賈疏此謂適子死，其適孫承重
    者，祖為之期．．．毛奇齡曰古無承重之稱，惟喪服傳有傳重、受重諸字，而其
    所謂重，則又單指爵位言，謂祖父以爵位授之於我，是傳我以重物也，而我從受
    之，是重物為我所受也，其所付託者，雖指爵位而必假之以宗廟之名，曰主鬯甚
    重，傳受匪輕，故謂之重，非如今世所云三年重服，子死未服，孫必承而服之也
    。蓋古有承重之稱謂，其承大宗之重，非專指喪服也」（見本院卷第一六一、一
    六二頁─梁章鉅著「筆記六編」第二九三頁影本）；又查文化圖書公司所出版之
    「辭彙」，對「承重孫」之解釋為「父死後之嫡長子，當祖父母喪時之自稱，意
    即承受宗祀的重任」（見原審原審卷第一九七、一九八─「辭彙」相關部分影本
    ）。查本件趙陳梅君過世，並無發生所謂「父死後」之情事，顯見被上訴人所以
    承重，在於表明直接繼承趙梅君夫婿趙漢竺之血緣，祭祀宗祧。故被上訴人提出
    之趙筱梅之母趙陳梅君謝世，趙筱梅於五十四年九月十七日中央日報刊登訃聞內
    記載：「承重孫幼梅（即被上訴人）」，及趙陳梅君之墓碑上銘刻：「女筱梅、
    婿周彭賞、孫幼梅（即被上訴人）」，其意即係指被上訴人為趙陳梅君夫婿趙漢
    竺之承重孫，斷代繼承，跳躍繼承趙陳梅君夫趙漢竺之宗祧血緣，是本件充其量
    僅係由趙陳梅君為亡夫立被上訴人為嗣孫，並非由趙筱梅立被上訴人為嗣子。此
    則與趙筱梅再三於其著作中稱被上訴人為趙陳梅君「您所鍾愛的孫兒谷風」（見
    本院卷第一六○頁─清霞散記下冊第二五二頁）、「您老的孫兒谷風」（見本院
    卷第一四八頁─清霞散記下冊二五九頁），卻不稱被上訴人為其「子」、「嗣子
    」或「養子」，反稱被上訴人為其「侄」、「谷風侄」（被上訴人與趙筱梅為姑
    姪關係）；並與前開趙筱梅雖於其母趙陳梅君死亡之訃聞及墓碑刻文上載被上訴
    人趙陳梅君之「承重孫」、「孫」，卻於對外場合，介紹被上訴人為「趙家侄子
    」，及趙陳梅君生前在家族聚會場合，稱趙筱梅為被上訴人之姑姑，且戶籍上從
    未登記被上訴人為趙筱梅之養子，即使與被上訴人設籍同戶期間，亦登記被上訴
    人為「寄居」，被上訴人至趙筱梅八十七年四月二十二日過世前，長達五十年之
    期間，從未爭執其養子身分等情形相呼應，從而，益徵本件上訴人抗辯趙筱梅並
    無收養被上訴人之意思，為可採，被上訴人並不能證明趙筱梅有收養其為「嗣子
    」或「同宗養子」之意思。
(6)、雖證人費熙在八十八年九月九日於原審審理時證稱：「我是二十六年逃難至重慶
    才認識戊○○，三十二年任職在他的養母趙筱梅的育幼院教書，閒談家事她說領
    養戊○○的事，戊○○五歲就被姑媽趙筱梅領養．．」「四十年戊○○結婚，主
    婚人是趙筱梅，是用姑媽身分主持婚禮，姑媽就是養母，趙筱梅是用養母的身分
    主持婚禮．．」，而同日證人張超西亦證述：「三十七年十二月認識趙幼梅（即
    戊○○），我們是同事，．．，三十八年趙幼梅說要回家，我跟他一起到他養母
    家，有一個太太他叫奶奶，後來又進來一個女的，他叫爸爸，他說原來是他姑姑
    ，他是過繼給他姑姑．．．」等語。但核其等所言，均非親自見聞系爭收養關係
    成立之情事，而是日後傳聞而得，又與當時女子不得收養之法制不符，更無其它
    有力輔證，其言尚難逕予採信，況其中證人費熙證詞，先稱：「四十年戊○○結
    婚時，主婚人是趙筱梅，是用姑媽身分主持婚禮，我有去參加」後又改稱：「姑
    媽就是養母，趙筱梅是用養母身分主持婚禮」（見原審卷八十八年十二月六日筆
    錄），前後不一，更難採信。
(7)、被上訴人雖另提出其姐趙秀雲一九九八年五月十四日聲明書，及證人談昆於二Ｏ
    ＯＯ年六月廿一日、證人張道林於八十九年七月出具之聲明書，據以主張其與已
    故趙筱梅間有收養關係，此等聲明書雖分別經認證，然核上開文書內容予以審究
    ，可知趙秀雲、談昆、張道林之證明有收養關係，並非彼等親自目睹收養關係之
    成立，亦非經由趙筱梅生前告知，而係因與被上訴人近親或相識，日後得自被上
    訴人之片面陳述者，再此等書證係循被上訴人之請託，於臨訟或訴訟中出具，此
    等書證自不足資為判斷系爭收養關係之成立。尤以談昆證明書內載：「我知道戊
    ○○（台灣身分證字號Ｚ0  00000000）自幼即被其宗族趙陳梅君老太太及其女兒
    趙筱梅女士收養並為承繼嗣子」等語，究係由趙陳梅君收養，或由趙筱梅收養，
    或由二人共同收養，若為共同收養，被上訴人為何不是趙陳梅君之養孫，而是趙
    筱梅之養子？談昆語焉不詳，更無足取。又張道林證明書內稱：「數十年來，本
    人深知戊○○就是趙筱梅之養子（嗣子）自小至大，戊○○一直稱呼趙筱梅為爸
    爸，而稱呼趙筱梅母親趙陳梅君老太太為奶奶（即祖母之意），一家三人長年相
    依守」云云，張道林顯然以被上訴人對趙筱梅、趙陳梅君之稱謂，認定有系爭收
    養關係，就證據價值而言，應屬證人個人意見或推測之詞，亦無可採。至於趙秀
    雲聲明書所謂：「戊○○五歲時（一九三０年）在父母、趙氏宗族、族長見證下
    ，過繼給趙筱梅為嗣子（為趙陳梅君之孫）取名趙幼梅，由趙筱梅撫養，一九四
    九年隨趙筱梅去台灣」一節，經查其所稱被上訴人一九四九年隨趙筱梅來台，與
    事實不符，趙秀雲聲明書為不可採，可見一斑。抑有進者，趙秀雲於一九三０年
    年僅十歲，對所謂被上訴人被收養之事實，並未親自參與，不了解內情，矧渠就
    長輩所為之真意如何，究係養孫或係養子，因所知有限，是其所謂過繼予趙筱梅
    為嗣子一節，若非想當然爾之詞，即係事後人云亦云，以訛傳訛，當無足取。又
    被上訴人另提出陳巧雲、方勝前、王梅生及寧璘等人之證明書，核屬私文書，惟
    為上訴人所否認其真正，被上訴人又不能舉證證明該等文書形式之真正，是無證
    據力，併此敘明。
(8)、至於被上訴人主張伊稱呼趙筱梅為「爸爸」證明收養關係一節，此「爸爸」稱謂
    ，縱或有之，尚不得據以證明收養關係。蓋查「爸爸」一詞，原係「老者尊長」
    之意，蓋查康熙字典上冊一ＯＯ八頁就「爸」之字義內載：「正字通：夷語稱老
    者為八八或巴巴，後人因父作爸字；蜀謂老為波．．．」（見本院卷第一六三頁
    ─康熙字典上冊一ＯＯ八頁影本）；又清末慈禧皇太后為光緒之姨媽，亦要光緒
    叫「爸爸」，然究竟兩者並無收養關係（見原審卷第三三三、三三四頁─李敖著
    「北京法源寺」第一○八頁影本），而據證人林淑慧在原審經被告代理人訊以「
    戊○○為何叫趙筱梅爸爸？」答稱：「我沒有問過趙筱梅，也沒有問過戊○○，
    我問過煮飯歐巴桑（按趙筱梅在其所著「清霞散記」一書下冊第二八五頁內稱其
    為黃嫂），他說可能是清朝留下來的稱謂」等語，亦有原審八十八年七月九日言
    詞辯論筆錄可稽（見原審卷第五三頁背面、五四頁）依此，被上訴人自不得執「
    爸爸」稱謂，主張存有收養關係。況查稱謂因時、空之不同而有變化，此等在在
    足以說明，被上訴人以對趙筱梅稱「爸爸」並以目前之稱謂習慣認「爸爸」之內
    涵為「養父」，據之進一步主張本件有收養關係，亦無可採。
(9)、末按，關於被上訴人以趙筱梅稱其子女為「孫」、「孫女」，主張其收養關係一
    事，經查趙筱梅在其所著「那堪有母，哭無兒」一文內，即稱被上訴人之女趙菀
    中為「姪孫女」，與被上訴人主張之事實已有不符，此有該文章影本在卷可憑（
    見原審卷第一五六、一五七頁）。再按在講究輩分之中國社會，趙陳梅君既收養
    被上訴人為養孫，則趙筱梅稱被上訴人之子女為「孫」、「孫女」，在輩分上，
    與社會禮俗相符，況趙筱梅亦稱被上訴人之子女為趙陳梅君之「重孫」、「曾孫
    」，同可證明被上訴人為趙陳梅君養孫之事實。依此，被上訴人所執尚不得據以
    證明其與趙筱梅間有收養關係。
２、被上訴人主張趙筱梅於民國十九年收養其為嗣子或同宗養子，縱有其事，亦屬顯
    然違反當時法律，應屬無效：
(1)、按民國十九年當時所適用之前清現行律規定，女子無論已否出嫁，均不具收養能
    力，既不得立嗣，亦不得為收養人，已詳述於前（見理由三(一)１(4)）。茲查，本
    件趙筱梅乃一女子，不具收養能力，是被上訴人主張趙筱梅於十九年收養其為嗣
    子或同宗養子，縱或有之，亦因違反當時法律，應屬無效。
(2)、至於被上訴人主張，依當時（民國十九年）當地（安徽桐城）之習慣法，得允許
    未婚女子為祭祀宗祧收養同宗之男子為養子一節。按「法律無規定者，始適用習
    慣」、「習慣法之成立，須以多年慣行之事實及普通一般人之確信心為基礎」，
    分別有司法院廿五年院字第一四一Ｏ號解釋、最高法院十七年上字第六一三號判
    例足資遵循。依十九年當時所適用之前清現行律規定，女子無論已否出嫁，不具
    收養能力，是當時律法既有規定，縱有習慣，亦無適用之餘地，況查地方習慣乃
    一事實，主張有此習慣者，應負舉證之責，民事訴訟法第二百八十三條定有明文
    。然查被上訴人並未舉證證明十九年安徽桐城容許女子收養同宗男子為養子之地
    方習慣存在，復未說明該習慣如何具備前揭判例意旨所定要件而成為習慣法，揆
    諸上開判解與法文意旨，即難認被上訴人此一主張為可採。
(二)、關於被上訴人訴請確認上訴人丁○○與上訴人甲○○、乙○○、汪鍚聖之母周曼
    如，均非趙筱梅所生之女部分─欠缺權利保護要件，不應准許：
    按確認法律關係之訴，非原告有即受確認判決之法律上利益者，不得提起之，民
    事訴訟法第二百四十七條第一項定有明文。民事訴訟法第二百四十七條第一項所
    謂即受確認判決之法律上利益，係指因法律關係之存否不明確，致原告在私法上
    之地位有受侵害之危險，而此項危險得以對於被告之確認判決除去之者而言，最
    高法院四十二年台上字第一○三一號及五十二年台上字第一二四○號判例參照。
    本件上訴人就周曼如及丁○○均非趙筱梅所生之女之事實，始終承認無異，此有
    本院八十九年八月二日準備程序筆錄在卷可憑（見本院卷第二○七、二○八頁）
    ，是該非親生女事實之存否，在當事人間即無不明確，被上訴人私法上之地位亦
    無因此而受侵害之任何危險存在，顯無即時以確認判決除去之必要，依前開法條
    及判例意旨，被上訴人提起本件確認之訴，顯無即受確認判決之法律利益，欠缺
    權利保護要件。
四、綜上所述，查無事證足資證明趙筱梅曾有收養被上訴人為養子之事實，難認被上
    訴人與趙筱梅間有收養關係存在；又被上訴人既非趙筱梅之養子，且上訴人均承
    認丁○○、周曼如二人非趙筱梅所親生之女兒，法律關係並無不明確，則其訴請
    確認上訴人丁○○及上訴人甲○○、乙○○、丙○○之母周曼如非為趙筱梅所生
    之女，亦無即受確認判決之法律利益，無提起確認之訴之必要。至於戶籍登記簿
    上雖記載趙筱梅為上訴人丁○○之母、其餘上訴人之祖母，而有錯誤，此宜循行
    政程序予以救濟更正，則為另一問題，無提起確認之訴之必要。
五、從而，被上訴人訴請確認被上訴人與趙筱梅間之收養關係存在，及上訴人丁○○
    與上訴人甲○○、乙○○、丙○○之母周曼如非為趙筱梅所生女兒，均無理由，
    不應准許。原審失察，遽准其所請，而為確認被上訴人與趙筱梅間之收養關係存
    在，及上訴人丁○○與上訴人甲○○等人之母周曼如非為趙筱梅所生之女之判決
    ，自有未洽。上訴意旨指摘原判決不當，求予廢棄改判，為有理由，爰將原判決
    廢棄改判，駁回被上訴人在第一審之訴。
六、兩造法律關係及事實已臻明確，其他攻擊防禦方法及證據已予審酌，核與判決結
    果不生影響， 不再一一詳述，併此敘明。
據上論結，本件上訴為有理由，依民事訴訟法第四百五十條、第七十八條，判決如主
文。
中      華      民      國    八十九    年      九      月        五    日
                                  民事第八庭
                                      審判長法  官  鄭  三  源
                                            法  官  郭  松  濤
                                            法  官  王  淇  梓
右正本係照原本作成。
如不服本判決，應於收受送達後二十日內向本院提出上訴書狀，其未表明上訴理由者
，應於提出上訴後二十日內向本院補提理由書狀（均須按他造當事人之人數附繕本）
上訴時應提出委任律師或具有律師資格之人之委任狀；委任有律師資格者，另應附具
律師及格證書及釋明委任人與受任人有民事訴訟法第四百六十六條之一第一項但書或
第二項（詳附註）所定關係之釋明文書影本。
中      華      民      國    八十九    年      九      月      十四    日
                                            書記官  鄒  賢  英
附註：
民事訴訟法第四百六十六條之一（第一項、第二項）：
對於第二審判決上訴，上訴人應委任律師為訴訟代理人。但上訴人或其法定代理人具
有律師資格者，不在此限。
上訴人之配偶、三親等內之血親、二親等內之姻親，或上訴人為法人、中央或地方機
關時，其所屬專任人員具有律師資格並經法院認為適當者，亦得為第三審訴訟代理人
。


司法院資訊處製作；財團法人民間司法改革基金會備份。
